ACORDAO-COMPLETO-2508390

ACÓRDÃO 2973/2021 ATA 48/2021 - PLENÁRIO

VISTOS, relatados e discutidos estes autos de Auditoria realizada, no âmbito do Fiscobras/2019, na Ferrovia de Integração Oeste-Leste (Fiol) com o objetivo de fiscalizar as obras de construção do Lote 4F, localizado no segmento entre Ilhéus-BA e Caetité-BA,
ACORDAM os Ministros do Tribunal de Contas da União, reunidos em sessão do Plenário, ante as razões expostas pelo Relator, em:
9.1. determinar à Valec Engenharia, Construções e Ferrovias, com fundamento no art. 250, inciso II, que conclua e envie a este Tribunal, no prazo de 180 dias, os seguintes processos de tomada de contas especial referentes às obras da Ferrovia de Integração Oeste-Leste (Fiol) , em atenção ao art. 11 da Instrução Normativa - TCU 71/2012, com as alterações da Instrução Normativa - TCU 76/2016:
9.1.1. Processo 51402.237812/2019-35 (lote 1F) ;
9.1.2. Processo 51402.237813/2019-81 (lote 2F) ;
9.1.3. Processo 51402.237814/2019-24 (lote 3F) ;
9.1.4. Processo 51402.237797/2019-25 (lote 4F) ; e
9.1.5. Processo 51402.237815/2019-79 (lote 5F) .
9.2. dar ciência deste Acórdão à Valec, ao Consórcio Andrade Gutierrez - Barbosa Mello - Serveng e ao Consórcio Falcão Bauer - Ceppla - Argeplan; e
9.3. arquivar o presente processo, com fundamento no art. 169, inciso V, do Regimento Interno desta Corte de Contas.

Auditoria realizada, no âmbito do Fiscobras/2019, na Ferrovia de Integração Oeste-Leste (Fiol) com o objetivo de fiscalizar as obras de construção do Lote 4F, localizado no segmento entre Ilhéus-BA e Caetité-BA.

Valec Engenharia, Construções e Ferrovias S.A.

3. Interessados: Congresso Nacional e Tribunal de Contas da União.

13.1. Ministros presentes: Bruno Dantas (na Presidência), Walton Alencar Rodrigues, Benjamin Zymler, Augusto Nardes, Aroldo Cedraz, Raimundo Carreiro, Vital do Rêgo e Jorge Oliveira.
13.2. Ministros-Substitutos presentes: Augusto Sherman Cavalcanti (Relator), Marcos Bemquerer Costa e Weder de Oliveira.

AUGUSTO SHERMAN

Tratam os autos de Auditoria realizada, no âmbito do Fiscobras/2019, na Ferrovia de Integração Oeste-Leste (Fiol) com o objetivo de fiscalizar as obras de construção do Lote 4F, localizado no segmento entre Ilhéus-BA e Caetité-BA. 
O trabalho consistiu na verificação da execução do Contrato 55/2010, celebrado com o Consórcio Andrade Gutierrez - Barbosa Mello - Serveng, no valor de R$ 739.879.305,98 (data-base set/2009) , para a implantação do subtrecho entre o Riacho da Barroca e o Rio de Contas I, com extensão de 178,28 km; como também do Contrato 35/2018, firmado com o Consórcio Ferrovia de Integração Oeste - Leste, no valor de R$ 49.500.798,58 (data-base maio/2018) , para realização de obras de restauração e proteção do trecho degradado devido ao abandono das obras pelo consórcio construtor.
O achado de auditoria constatado foi descrito no Relatório de Fiscalização 153/2019 (peça 33) elaborado pela Secretaria de Fiscalização de Infraestrutura Portuária e Ferroviária, nos seguintes termos:
"Achados de auditoria 
I.1. Medições executadas com critérios divergentes dos estipulados em contrato e pagamento de preço maior que o estabelecido na proposta contratada.
Nas obras de construção do Lote 4F da Fiol (Contrato 55/2010) , a Valec mediu os serviços de terraplenagem relativos a escavação, carga, transporte e descarga de material de 1ª e 2ª categorias para Distância Média de Transporte (DMT) maior que 5.000 metros e de material de 3ª categoria para DMT maior que 1.200 metros de maneira diferente da estabelecida em contrato e, em consequência, efetuou o pagamento de R$ 5.706.287,21 (data-base set/2009) a mais que o valor calculado para os mesmos serviços com os preços estabelecidos na proposta contratada.
Até agosto de 2015, a estatal mediu esses serviços executados sobre o volume de 441.872,69 m³ de material de 1ª categoria, 123.654,52 m³ de material de 2ª categoria e 1.589.387,84 m³ de material de 3ª categoria, e pagou o total de R$ 70.031.329,23  (data-base set/2009) . Se tivesse seguido o método estabelecido no contrato (proposta contratada) , teria gasto R$ 64.325.042,03  (data-base set/2009) pelos mesmos volumes escavados e pelas mesmas distâncias percorridas (Evidências 16-18) .
A forma convencionada em contrato para medir os serviços nele constantes deve ser cumprida pelos contratantes, visto que, conforme determina o artigo 66 da Lei 8.666/1993, transcrito abaixo, o contrato deve ser executado fielmente pelas partes, de acordo com as cláusulas avençadas:
Art. 66. O contrato deve ser executado fielmente pelas partes, de acordo com as cláusulas avençadas e as normas desta Lei, respondendo cada uma pelas consequências de sua inexecução total ou parcial. (Lei 8.666/1993) 
Nesse sentido, conforme o 'Quadro de Quantidades e Preços' e a planilha de medição, ambos do Contrato 55/2010 (Evidências 1, 3 e 5) , para medir os serviços de escavação, carga, transporte e descarga de material de 1ª e 2ª categorias para DMT > 5.000 metros e de 3ª categoria para DMT > 1.200 metros, deve-se utilizar a combinação de serviços e preços conforme a Tabela 2, abaixo: 
Tabela 2: Itens da planilha contratual e respectivos preços unitários para medir serviços de escavação, carga, transporte e descarga de material de 1ª e 2ª categorias para DMT > 5.000 metros e de 3ª categoria para DMT > 1.200 metros 
	Serviço
	Item do Quadro de Quantidades e Preços
	Preço unitário

	Escavação, carga, transporte e descarga de material de 1ª categoria para DMT > 5.000 metros
	Item 3.1.2 - Escavação, carga e descarga para DMT > 5000 m
	2,11 R$/m³

		Item 3.1.3 - Momento de transporte para DMT > 5000 m
	1,85 R$/m³xkm

	Escavação, carga, transporte e descarga de material de 2ª categoria para DMT > 5.000 metros
	Item 3.2.2 - Escavação, carga e descarga para DMT > 5000 m
	3,55 R$/m³

		Item 3.2.3 - Momento de transporte para DMT > 5000 m
	2,20 R$/m³xkm

	Escavação, carga, transporte e descarga de material de 3ª categoria para DMT > 1.200 metros
	Item 3.3.2 - Escavação, carga e descarga para DMT > 1200 m
	18,22 R$/m³

		Item 3.3.3 - Momento de transporte para DMT > 1200 m
	4,59 R$/m³xkm

Fonte: elaboração própria com base nas Evidências 3 e 5.
Por meio dos itens 3.1.2, 3.2.2 e 3.3.2, remunera-se, em m³, o volume escavado de material, assim como a carga e descarga em caminhões, enquanto, por meio dos itens 3.1.3, 3.2.3 e 3.3.3, remunera-se o volume transportado até o destino em m³xkm. Todos os itens constam na planilha de serviços e preços unitários do Contrato 55/2010 desde a sua assinatura e constavam no edital da licitação. 
Ainda, esses preços não podem sofrer acréscimo mediante adição de custos ou despesas diretas ou indiretas aos valores avençados, tampouco devido à detecção de falhas ou omissões nos preços unitários após a assinatura do contrato, conforme prescreve a Cláusula 5.3 do contrato, transcrita abaixo: 
Cláusula 5.3. Os preços constantes do Quadro de Quantidades e Preços são acordados como a remuneração total da contratada, abrangendo todas as despesas e custos que direta ou indiretamente decorram do que seja necessário para o cumprimento das obrigações contratuais, inclusive os tributos, taxas e seguros incidentes para a execução dos serviços e do contrato.
Não serão considerados quaisquer pleitos da contratada de adicional nos preços unitários decorrentes de falhas ou omissões que venham a ser pela mesma verificadas após a assinatura do contrato. (Evidência 1, p. 5, destaque nosso) 
Contudo, a partir de maio de 2014, após o início da vigência do 5° Termo Aditivo ao Contrato 55/2010, a Valec passou a utilizar itens da planilha contratual diferentes dos da combinação citada acima para medir os serviços de escavação, carga, transporte e descarga de material de 1ª e 2ª categoria para DMT > 5.000 e de material de 3ª categoria para DMT > 1.200 metros. 
Da análise das memórias de cálculo das medições da terraplenagem do lote, verifica-se que para medir os serviços, a Valec utilizou os itens de planilha referentes a escavação, carga, transporte e descarga de material de 1ª e 2ª categorias para 3.000 < DMT < 5.000 (itens 3.1.1.13 e 3.2.1.12) e de material de 3ª categoria para 1.000 < DMT < 1.200 metros (item 3.3.1.6) combinados com os itens referentes ao momento de transporte para DMT > 5.000 (itens 3.1.3 e 3.2.3) metros e DMT > 1.200 metros (item 3.3.3) . Essas combinações estão resumidas na Tabela 3, abaixo (Evidências 7-15) .
Tabela 3: Itens da planilha contratual e respectivos preços unitários utilizados pela Valec para medir serviços de escavação, carga, transporte e descarga de material de 1ª e 2ª categorias para DMT > 5.000 metros e de 3ª categoria para DMT > 1.200 metros
	Serviço
	Item do Quadro de Quantidades e Preços
	Preço unitário

	Escavação, carga, transporte e descarga de material de 1ª categoria para DMT > 5.000 metros
	Item 3.1.1.13 - Escavação, carga, transporte e descarga para 3000 m < DMT < 5000 m
	12,34 R$/m³

		Item 3.1.3 - Momento de transporte para DMT > 5000 m
	1,85 R$/m³xkm

	Escavação, carga, transporte e descarga de material de 2ª categoria para DMT > 5.000 metros
	Item 3.2.1.12 - Escavação, carga, transporte e descarga para DMT > 3000 m < DMT < 5000 m
	15,01 R$/m³

		Item 3.2.3 - Momento de transporte para DMT > 5000 m
	2,20 R$/m³xkm

	Escavação, carga, transporte e descarga de material de 3ª categoria para DMT > 1.200 metros
	Item 3.3.2 - Escavação, carga, transporte e descarga para 1000 m < DMT < 1200 m
	27,01 R$/m³

		Item 3.3.3 - Momento de transporte para DMT > 1200 m
	4,59 R$/m³xkm

Fonte: elaboração própria.
O volume escavado e o transporte do material pelos primeiros 5.000 metros para materiais de 1ª e 2ª categorias e primeiros 1.200 metros para material de 3ª categoria foram medidos nos itens '3.1.1.13 - Escavação, carga, transporte e descarga para 3000 < DMT < 5000', '3.2.1.12 - Escavação, carga, transporte e descarga para 3000 < DMT < 5000' e '3.3.1.6 - Escavação, carga, transporte e descarga para 1000 < DMT < 1.200', que já incluem o serviço de transporte do material (Evidência 11, p. 14 e 18, Evidência 8, p. 25 e 27 e Evidência 15, p. 9 e 10) . 
Enquanto o transporte pela distância percorrida acima de 5.000 metros para materiais de 1ª e 2ª categorias e acima de 1.200 metros para material de 3ª categoria foram medidos nos itens '3.1.3 - Momento de transporte para DMT > 5000 m', '3.2.3 - Momento de transporte para DMT > 5000 m' e '3.3.3 - Momento de Transporte para DMT > 1.200 m', respectivamente (Evidência 11, p. 14 e 18, Evidência 8, p. 25 e 27 e Evidência 15, p. 9 e 10) . 
Nas Tabelas 4 e 5, adiante, realizou-se a comparação entre a metodologia executada pela Valec (Tabela 4) e a metodologia do contrato (Tabela 5) e constatou-se que a da Valec custou R$ 5.706.287,21 (data-base set/2009) a mais do que custaria a do contrato para medir os volumes escavados e as distâncias percorridas constantes das memórias de cálculo citadas acima (Evidências 7-15) .
Conforme a Tabela 4, elaborada com base nas memórias de cálculo das medições 56, 57 e 58, a Valec gastou R$ 70.031.329,23  (data-base set/2009) para medir os serviços escavação, carga, transporte e descarga executados sobre os volumes de 441.872,69 m³ de material de 1ª categoria e de 123.654,52 m³ de material de 2ª categoria transportados para distâncias acima de 5.000 metros e sobre o volume de 1.589.387,84 m³ de material de 3ª categoria transportado por distâncias acima de 1.200 metros (Evidências 5 e 9-15) .  
Nesse cálculo, o transporte do material pelos primeiros 5.000 metros para materiais de 1ª e 2ª categorias e pelos primeiros 1.200 metros para material de 3ª categoria está incluso nos itens 3.1.1.13, 3.2.1.12 e 3.3.1.6, respectivamente. Assim, no cálculo dos transportes de material (momento de transporte) medidos nos itens 3.1.3, que totalizou 736.893,72 m³xkm, 3.2.3, que totalizou 310.736,42 m³xkm, e 3.3.3, que totalizou 3.866.302,15 m³xkm, constam apenas as respectivas distâncias superiores a 5.000 metros e 1.200 metros.
Os cálculos dos volumes e dos momentos de transporte citados acima estão resumidos nas Evidências 16-18.
Tabela 4: Valor gasto pela Valec para medição dos serviços de escavação, transporte, carga e descarga de material de 1ª e 2ª categoria para 3.000 < DMT < 5.000 metros e material de 3ª categoria para DMT > 1.200 metros
	Escavação, carga, transporte e descarga
	Item da planilha
	Unidade
	Volume
	Preço unitário (R$) 
	Valor (R$) 
	Totais (R$) 

	1ª categoria
	3.1.1.13 - 3000 m < DMT < 5000 m
	m³
	441.872,69
	12,34
	5.452.709,04
	6.815.962,43

		3.1.3 - Momento de transporte para DMT > 5000 m
	m³xkm
	736.893,72
	1,85
	1.363.253,39
	
	2ª categoria
	3.2.1.12 - 3000 m < DMT < 5000 m
	m³
	123.654,52
	15,01
	1.856.054,27
	2.539.674,40

		3.2.3 - Momento de transporte para DMT > 5000 m
	m³xkm
	310.736,42
	2,20
	683.620,13
	
	3ª categoria
	3.3.1.6 - 1000 < DMT ¿ 1200 m
	m³
	1.589.387,84
	27,01
	42.929.365,56
	60.675.692,41

		3.3.3 - Momento de transporte para DMT > 1200 m
	m³xkm
	3.866.302,15
	4,59
	17.746.326,87
	
	Total
			70.031.329,23

Fonte: elaboração própria com base nas Evidências 7-18.
Já conforme a Tabela 5, se tivesse utilizado a metodologia do contrato, a Valec teria gasto R$ 64.325.042,03 para realizar os mesmos serviços, sobre os mesmos volumes, transportados pelas mesmas distâncias. 
Nesse caso, o transporte do material por todas as distâncias percorridas deveria ser medido apenas nos itens 3.1.3, 3.2.3 e 3.3.3, referentes ao momento de transporte. Assim, adicionaram-se às distâncias constantes nas memórias de cálculo das medições 5.000 metros a todas as distâncias percorridas com materiais de 1ª e 2ª categorias e 1.200 metros a todas as distâncias percorridas com material de 3ª categoria, o que totalizou os respectivos momentos de transporte de 2.946.257,19 m³xkm, 929.009,00 m³xkm e 5.773.567,56 m³xkm.
Tabela 5: Valor calculado com a metodologia do Contrato 55/2010 para a medição dos serviços de escavação, transporte, carga e descarga de material de 1ª e 2ª categoria para 3.000 < DMT < 5.000 metros e material de 3ª categoria para DMT > 1.200 metros
	Escavação, carga, transporte e descarga
	Item da planilha
	Unidade
	Volume
	Preço unitário (R$) 
	Valor (R$) 
	Totais (R$) 

	1ª categoria
	3.1.2 - Escavação, carga e descarga para DMT > 5000 m
	m³
	441.872,69
	2,11
	932.351,38
	6.382.927,19

		3.1.3 - Momento de transporte para DMT > 5000 m
	m³xkm
	2.946.257,19
	1,85
	5.450.575,81
	
	2ª categoria
	3.2.2 - Escavação, carga e descarga para DMT > 5000 m
	m³
	123.654,52
	3,55
	438.973,53
	2.482.793,32

		3.2.3 - Momento de transporte para DMT > 5000 m
	m³xkm
	929.009,00
	2,20
	2.043.819,79
	
	3ª categoria
	3.3.2 - Escavação, carga e descarga para DMT > 1200 m
	m³
	1.589.387,84
	18,22
	42.929.365,56
	55.459.321,52

		3.3.3 - Momento de transporte para DMT > 1200 m
	m³xkm
	5.773.567,56
	4,59
	26.500.675,09
	
	Total
			64.325.042,03

Fonte: elaboração própria com base nas Evidências 7-18.
De acordo com as justificativas do 5° Termo Aditivo ao Contrato 55/2010, a Valec não utilizou a combinação de itens prevista no contrato (Tabela 2) para medir os serviços em análise porque a planilha original do contrato apresentava uma incorreção que deixava o preço do item '3.3.2 - Escavação, carga e descarga de material para DMT > 1.200 m' somado ao preço do item '3.3.3 - Momento de transporte para DMT > 1.200 m' com valor inferior ao preço do item '3.3.1.6 - 1000 m < DMT < 1.200 m', ou seja, R$ 18,22 (3.3.2) somado com R$ 4,59 (3.3.3)  é menor do que R$ 27,01 (3.3.1.6) . De acordo com trecho desse aditivo, transcrito abaixo, para corrigir o suposto erro, foi necessário realizar adequações na planilha do contrato. 
5.3.3 - Adequação do Item 3.3.2 Escavação, carga e descarga para DMT > 1.200m 
Devido a incorreção identificada no item 3.3.2 da planilha original do contrato na qual o preço de escavação, carga e descarga de material de 3ª categoria para DMT > 1200 m somado ao item 3.3.3 (momento de transporte) ser inferior ao preço do item 3.3.1.6 (escavação, carga, transporte e descarga 1000 < DMT < 1200 m) foram realizadas neste TA as adequações necessárias na planilha de forma que esse desvio fosse corrigido. Da mesma forma, foram realizadas correções nos itens de 1ª e 2ª categorias, respectivamente 3.1.2 - Escavação, carga, transporte e descarga para DMT > 5.000 m e 3.2.2 - Escavação, carga, transporte e descarga para DMT > 5.000 m (Evidência 6, p. 47) .
Conforme a planilha contratual resultante do aditivo, essas adequações envolveram a supressão completa dos quantitativos dos itens 3.1.2, 3.2.2 e 3.3.2 e a transferência do quantitativo suprimido para os itens 3.1.1.13, 3.2.1.12 e 3.3.1.6, respectivamente. Ou seja, todo o volume de escavação de material de 1ª e 2ª categorias para DMT acima de 5.000 metros foi transferido para os itens referentes à escavação para DMT entre 3.000 e 5.000 metros, enquanto o volume de material de 3ª categoria para DMT acima de 1.200 metros foi transferido para o item referente à escavação para DMT entre 1.000 e 1.200 metros (Evidência 6, p. 21 e 23) .
Diante dessa justificativa, ficou clara a intenção da Valec em remunerar com valor maior que o contratado os serviços de escavação, carga, transporte e descarga de material de 3ª categoria para DMT > 1.200 metros porque o preço para remunerar esse serviço estaria supostamente baixo. Para isso, a estatal utilizou artifícios tanto na planilha do contrato quanto na forma de medir o serviço, mediante aditivo com alterações nos quantitativos dos itens 3.3.2 e 3.3.1.6 da planilha e mudança da combinação de itens utilizados nas medições do serviço.
Contudo, a justificativa da Valec foi inapropriada e a alteração realizada não poderia ter sido feita, pois a Cláusula 5.6 do Contrato 55/2010 proíbe que a remuneração da contratada pela execução dos serviços constantes na planilha seja aumentada mediante a elevação de preços devido a falhas e omissões detectadas após a assinatura do contrato.
Embora, no caso em análise, não tenha havido explicitamente elevação dos preços unitários constantes do 'Quadro de Quantidades e Preços' do contrato, houve elevação do preço praticado para os conjuntos de serviços 'escavação, carga, transporte e descarga de materiais de 1ª categoria para DMT > 5.000 metros', 'escavação, carga, transporte e descarga de materiais de 2ª categoria para DMT > 5.000 metros' e 'escavação, carga, transporte e descarga de material de 3ª categoria para DMT > 1.200 metros', já que houve elevação do valor da remuneração paga sem que tenha havido alteração na execução dos serviços, nos volumes escavados ou nas distâncias percorridas.
Por outro lado, além de existir a proibição contratual acima, a Valec não poderia ter feito a alteração em análise, pois, durante o procedimento licitatório da Concorrência 5/2010, que resultou no Contrato 55/2010, já havia sido discutida a mesma suposta incorreção em relação à planilha de referência do Lote 1F, que foi licitado no mesmo edital e possuía os mesmos preços e composições de preços que o Lote 4F. 
Conforme o trecho abaixo, retirado do Caderno de Perguntas e Respostas da Concorrência 5/2010 (Evidência 4) , a Valec foi questionada se, para uma DMT de 1.200 metros, a soma dos serviços dos itens 3.3.2 e 3.3.3 não deveria ser igual ou superior ao valor do item 3.3.1.6. Em resposta, a estatal informou que deveria ser adotado o preço unitário constante da planilha de orçamento.  
14) No Quadro de Serviços a Preços Unitários do Lote 01, o item 3.3.2 - Escavação, Carga e Descarga para DMT > 1.200 m o valor unitário é R$ 18,22/m³, porém o item 3.3.1.6 - Escavação, Carga, Transporte e Descarga 1.000 < DMT <= 1.200m o valor unitário é R$ 27,93/m³. Nota-se que ao item 3.3.2 deve-se somar o valor do transporte conforme item 3.3.3. - Momento de Transporte para DMT>1200m, porém se somarmos 3.3.1.6 + 3.3.2 (para DMT = 1200m) temos: R$ 18,22 + 1,2 x R$ 4,61 = R$ 23,75/m³. Isto posto, pergunta-se: O produto da soma destes dois serviços não devem (sic) ser igual ou superior ao valor do item 3.3.1.6?
Resposta: Conforme entendimento da área técnica deverá ser adotado o preço unitário constante da planilha de orçamento. (Evidência 4, p. 3) 
Portanto, a discussão quanto à incorreção utilizada como escusa para elevar a remuneração pelos serviços em questão inclusive já havia sido superada desde a fase de licitação. Como o Caderno de Perguntas e Respostas da Concorrência 5/2010 integrava o edital da licitação, as condições de preço para esse serviço, assim como a resposta da Valec ao questionamento acima, já eram de conhecimento das concorrentes.
Além disso, durante a licitação, a licitante vencedora propôs o mesmo preço de referência estipulado no 'Quadro de Quantidades e Preços' elaborado pela Valec para o item 3.3.2, R$ 18,22/m³. Como a empresa apresentou a proposta e, posteriormente, assinou o contrato, aceitou, portanto, as condições do edital (Evidência 2 e 3) . 
É válido ainda considerar que, na competição do certame licitatório, a empresa vencedora pode ter usufruído de vantagem sobre potenciais concorrentes que tenham desistido de realizar propostas por considerar o preço do item 3.3.2 abaixo do apropriado ou que tenham apresentado cotação com base em preço unitário superior. Se essas empresas pudessem prever que a remuneração pelo serviço viria a ser maior, poderiam ter seguido na competição.
Assim, não houve justificativas válidas para que a Valec tenha elevado os preços do Contrato 55/2010 praticados para os serviços de escavação, carga, transporte e descarga de materiais de 1ª e 2ª categorias para DMT acima de 5.000 metros e de material de 3ª categoria para DMT > 1.200 metros, de forma a aumentar, em R$ 433.035,24 (data-base set/2009) , R$ 56.881,08 (data-base set/2009) e R$ 5.216.370,88  (data-base set/2009) , respectivamente, a remuneração da construtora pelos serviços que foram executados. 
De outra parte, para implementar esse aumento de remuneração, conforme já exposto, a Valec mediu os serviços por meio das combinações de itens constantes da Tabela 3 ao invés das combinações constantes da Tabela 2. Contudo, não há qualquer instrumento contratual que informe a respeito dessa troca de itens da planilha para medir os serviços em análise. Portanto, a Valec utilizou uma combinação de itens não formalizada em contrato para medir os serviços. Consequentemente, a estatal não estava autorizada a medir tais serviços da maneira como fez.
Assim, diante dos fatos expostos e das justificativas a que se teve acesso até o momento, ficaram caracterizadas duas irregularidades relacionadas ao presente achado. 
Caracterizou-se irregularidade pelo descumprimento da Cláusula 5.6 do Contrato 55/2010 devido ao pagamento injustificado de preço superior ao estabelecido na planilha 'Quadro de Quantidades e Preços' do contrato para remunerar os serviços de escavação, carga, transporte e descarga de material de 1ª e 2ª categorias para DMT > 5.000 metros e de material de 3ª categoria para DMT > 1.200 metros previstos no Contrato 55/2010.
Além disso, caracterizou-se irregularidade pelo descumprimento do Contrato 55/2010 e do artigo 66 da Lei 8.666/1993, dado que a as regras estabelecidas no contrato, para a medição de serviços de escavação, carga, transporte e descarga de material de material de 1ª e 2ª categorias para DMT > 5.000 metros e de material de 3ª categoria para DMT > 1.200 metros, não foram obedecidas.
As causas das duas irregularidades ainda não foram aprofundadas e merecem ser apuradas no seguimento a ser dado ao presente processo. 
Como consequência, houve superfaturamento de R$ 5.706.287,21 devido ao montante pago a mais pela Valec nos serviços de escavação, carga, transporte e descarga de material de 1ª e 2ª categorias para DMT > 5.000 metros e de material de 3ª categoria para DMT > 1.200 metros executados no âmbito do Contrato 55/2010, de forma que ficou configurado dano ao Erário.
Outra consequência verificada devido aos fatos relatados foi a falta de transparência que se encontra tanto no contrato quanto nas planilhas de medições, pois não consta nesses documentos o volume relativo ao serviço de escavação de materiais de 1ª e 2ª categorias para DMT > 5.000 metros e de 3ª categoria para DMT > 1.200 metros, já que tais volumes estão inseridos junto aos volumes relativos aos serviços de escavação de material de 1ª e 2ª categoria para 3.000 < DMT < 5.000 metros e de material de 3ª categoria para 1.000 < DMT < 1.200 metros, respectivamente. No presente trabalho, foi necessário recorrer a uma análise das memórias de cálculo das medições para conseguir ter acesso aos volumes reais que foram medidos. 
Portanto, considerando que ficaram configuradas irregularidades que resultaram em dano ao Erário, será necessária a conversão do processo em tomada de contas especial (TCE) , conforme ordena o artigo 47 da Lei 8.443/1992.
Contudo, para dar oportunidade de os envolvidos nas irregularidades se manifestarem antecipadamente quanto aos fatos, será proposta, nos termos do inciso V, artigo 250, do Regimento Interno do TCU (RITCU) a oitiva da Valec, assim como da empresa supervisora à época (Consórcio Falcão Bauer - Ceppla - Argeplan) , que possuía o papel de auxiliar a Valec na elaboração das medições, e da empresa construtora à época (Consórcio Andrade Gutierrez - Barbosa Mello - Serveng) , ambas como terceiras interessadas, para que, caso desejem, apresentem manifestação quanto ao seguinte: 
48.1. incorreção nas medições dos serviços de escavação, carga, transporte e descarga de materiais de 1ª e 2ª categorias para DMT > 5.000 metros e de material de 3ª categoria para DMT > 1.200 metros do Contrato 55/2010, haja vista terem sido realizadas com base nos itens de planilha 3.1.1.13 e 3.1.3 para 1ª categoria (medições 11, 17, 18, 19, 20, 30, 32, 33, 34, 35 ) , 3.2.1.12 e 3.2.3 para 2ª categoria (medições 32, 33, 34, 36, 43, 44) e 3.3.1.6 e 3.3.3 para 3ª categoria (medições 31, 32, 33, 34, 35, 36, 37, 38, 39, 41, 42, 43, 44, 54, 55, 56 e 58) , quando deveriam ser com base nos itens 3.1.2 e 3.1.3, 3.2.2 e 3.2.3 e 3.3.2 e 3.3.3, respectivamente, conforme constava no 'Quadro de Quantidades e Preços', de forma a descumprir o Contrato 55/2010 e o artigo 66 da Lei 8.666/1993;	
48.2. utilização de preço superior ao estabelecido na planilha 'Quadro de Quantidades e Preços' do contrato para remunerar os serviços de escavação, carga, transporte e descarga de material de 1ª e 2ª categorias para DMT > 5.000 metros e de 3ª categoria para DMT > 1.200 metros previstos no Contrato 55/2010, em descumprimento à Cláusula 5.6 do Contrato 55/2010;
48.3. dano ao Erário decorrente de superfaturamento no âmbito do Contrato 55/2010, pactuado com o Consórcio Andrade Gutierrez - Barbosa Mello - Serveng, no montante de R$ 5.706.287,21 (data-base set/2009) , formado pelos seguintes valores: i) R$ 433.035,24 devido à execução dos serviços de escavação, carga, transporte e descarga sobre o volume de 441.872,69 m³ de material de 1ª categoria para DMT > 5.000 metros ter sido medida por meio dos itens 3.1.1.13 e 3.1.3 ao invés dos itens 3.1.2 e 3.1.3 nas medições 11, 17, 18, 19, 20, 30, 32, 33, 34, 35, 36, 37, 38, 39, 41, 42, 43, 44, 56 e 57; ii) R$ 56.881,08 devido à execução dos serviços de escavação, carga, transporte e descarga sobre o volume de 123.654,52 m³ de material de 2ª categoria para DMT > 5.000 metros ter sido medida por meio dos itens 3.2.1.12 e 3.2.3 ao invés dos itens 3.2.2 e 3.2.3 nas medições 32, 33, 34, 36, 43, 44; e iii) R$ 5.216.370,89 devido à execução dos serviços de escavação, carga, transporte e descarga sobre volume de 1.589.387,84 m³ de material de 3ª categoria para DMT > 1.200 metros ter sido medida por meio dos itens 3.3.1.6 e 3.3.3 ao invés dos itens 3.3.2 e 3.3.3 nas medições 31, 32, 33, 34, 35, 36, 37, 38, 39, 41, 42, 43, 44, 54, 55, 56 e 58.
Por fim, durante os trabalhos de fiscalização, em que pese não ser objeto deste trabalho, constatou-se que os mesmos problemas relatados no presente achado também foram identificados nos Lotes 1F, 2F, 3F e 5F da Fiol. De acordo com as planilhas de medição desses lotes, os itens 3.1.2, 3.2.2 e 3.3.2, relativos aos serviços de escavação, carga e descarga de materiais de 1ª e 2ª categorias para DMT > 5.000 metros e de material de 3ª categoria para DMT > 1.200 metros, foram suprimidos, contudo houve medição dos itens relativos ao transporte do material escavado nesses serviços nos itens 3.1.3, 3.2.3 e 3.3.3 (Evidências 19-22) . Assim, como não houve medição nos itens de escavação, carga e descarga e houve medição nos respectivos itens de transporte, conclui-se que Valec mediu a escavação, carga e descarga por meio de combinações de itens diferentes das estipuladas nas planilhas contratuais assim como aconteceu no Lote 4F, ora tratado.
Tendo em vista não ser objeto desta auditoria, essa constatação foi feita apenas pela análise das planilhas de medição, de maneira que não se chegou ao mesmo nível de aprofundamento que no Lote 4F, portanto não se sabe os volumes de materiais medidos nem os eventuais valores que a Valec supostamente pagou de forma indevida. 
Diante dessa situação, em que há evidências de que os problemas tratados no presente achado ocorreram de maneira ampla em vários lotes da Fiol, será necessário solicitar explicações à estatal para que se possa avaliar a necessidade de apuração de eventual dano ao Erário decorrente dessas alterações na forma de medição dos serviços. 
Portanto será proposta oitiva da Valec para que se manifeste quanto à medição, nas obras de construção dos Lotes 1F, 2F, 3F e 5F, dos serviços de escavação, carga, transporte e descarga de materiais de 1ª e 2ª categorias para DMT > 5.000 metros e de material de 3ª categoria para DMT > 1.200 metros por meio de combinação de itens diferentes dos estabelecidos nas planilhas contratuais, ou seja, 3.1.2 e 3.1.3, para 1ª categoria, 3.2.2 e 3.2.3 para 2ª categoria e 3.3.2 e 3.3.3 para 3ª categoria, tendo em vista as inconsistências decorrentes da adoção dessa metodologia de medição."
Em concordância com a análise e considerando o exame ainda prévio da matéria, determinei por Despacho (peça 36) a realização de oitiva da Valec, do Consórcio Andrade Gutierrez - Barbosa Mello - Serveng e do Consórcio Falcão Bauer - Ceppla - Argeplan, na condição de supervisora, nos termos propostos pela unidade técnica.
Ao analisar as respostas oferecidas, a SeinfraPortoFerrovia manifestou-se no seguinte sentido (peça 64) :
"Exame técnico
Oitiva da Valec
Em resposta à oitiva (peça 37) a Valec informou por meio do Ofício 3585/2019-PRESI (peça 46) que concorda com os apontamentos realizados pela equipe de fiscalização desta Corte de Contas nos itens 105.1.1, 105.1.2, e 105.1.3, os quais constam do Relatório de Auditoria (peça 33, p. 18-19) , que lhe fora encaminhado juntamente com o Ofício 0513/2019-TCU/SeinfraPortoFerrovia (peça 37) .
Diante do ocorrido, informa ter aberto o Processo Administrativo 51402.237797/2019-25 com vistas à apuração das ocorrências, constituição do débito, e, se for o caso, o ressarcimento do montante apurado aos cofres da empresa.
Quanto aos achados descritos nos itens 105.1.1 e 105.1.2, a empresa Valec faz apenas uma ressalva quanto ao erro material relacionado à cláusula contratual evocada como enquadramento, pois o número correto é 5.3 e não a 5.6 do Contrato 55/2010, conforme informado.
No tocante ao item 105.1.4 do Relatório de Auditoria, dizendo respeito à possível ocorrência das mesmas irregularidades nas obras dos Lotes 1F, 2F, 3F e 5F, informa que procederá a avaliação dos contratos respectivos, e, caso seja, de fato, identificada a confirmação dos apontamentos, serão instaurados os devidos processos administrativos com a finalidade de recuperar os valores pagos indevidamente. 
I.1. Análise da SeinfraPortoFerrovia
Diante destas informações, a título de exame da questão, nada resta para contraargumentar em relação às constatações que já se encontram postas nos autos, conforme consta no Relatório de Auditoria (peça 33) . 
Assim, considerando que já houve a instauração de processo administrativo para apuração das responsabilidades e ressarcimento do débito apurado, conforme informado, faz-se necessário propor o envio de requerimento à Valec, para que, no prazo de 15 dias, encaminhe cópia do Processo Administrativo 51402.237797/2019-25 e informe a esta Corte de Contas sobre:
 o resultado das apurações promovidas no âmbito do Processo Administrativo 51402.237797/2019-25, especificamente no tocante aos responsáveis identificados, valores apurados e providências com vistas ao ressarcimento; e
as conclusões dos trabalhos realizados para as avaliações dos contratos das obras dos Lotes 1F, 2F, 3F e 5F, no tocante às ocorrências descritas no Relatório de Auditoria (peça 33) .
Oitiva do Consórcio Andrade Gutierrez - Barbosa Mello - Serveng, liderado pela Construtora Andrade Gutierrez
Em resposta à oitiva (peça 42) , a empresa apresenta informações (peça 55) , as quais vêm assinada por representantes constituídos nos autos (peças 47 c/c 52) .
Preliminarmente traz uma série de argumentos para justificar o atraso na execução das obras, levando a empresa a ajuizar ação com vistas a interrupção do contrato. Atribui a demora a circunstâncias adversas, de responsabilidade da Valec, que alteraram as premissas iniciais da contratação e impediram o regular prosseguimento das obras, tais como:
necessidade de remanejar pessoas, moradias, redes elétricas, benfeitorias e outras obras de infraestrutura urbana;
existência de 17,85% da obra com pendência de desapropriação;
falhas de projeto, a exemplo de ausências de passagens de gado ou veículos;
atrasos na entrega de insumos, tais como trilhos;
gestão ambiental deficiente, levando o IBAMA a suspender a licença de instalação, prejudicando a continuidade dos serviços no trecho afetado.
No tocante aos prejuízos apurados, refuta as constatações da equipe de auditoria alegando que houve regularidade nos pagamentos realizados e, portanto, inexistência de danos ao erário.
A respeito da divergência verificada entre a forma de medição originalmente prevista para os serviços de escavação, carga, transporte e descarga e a que passou a ser praticada após a assinatura do 5ª Termo Aditivo, informa que teve como finalidade corrigir erro da planilha original com a adequação entre os serviços efetivamente prestados e a respectiva remuneração.
Defende que a alteração encontra-se em harmonia com o Anexo III do Edital de Concorrência 005/2010 que prevê a execução dos serviços de acordo com as 'Normas e Especificações Técnicas e Ambientais' da Valec, e que ditas normas preveem que 'os preços unitários indenizam as operações de escavação, carga, transporte e descarga dos materiais', conforme item 47 da manifestação (peça 55, p. 8-9) .
Expõe ainda que a planilha original do contrato era contraditória às especificações da Valec, pois, o Consórcio estava sendo remunerado pelo item 'escavação, carga e descarga' (sem transporte) somado ao 'momento de transporte' por toda a distância percorrida e não somente sobre o que extrapolava as DMTs máximas de 1200m (3ª cat.) e 5000m (1ª e 2ª cat.) .
Acrescenta ainda que a nova configuração da planilha também remunera as perdas de produtividade que o caminhão incorre ao realizar o transporte do material, que são inerentes a sua atividade, o que as composições de preços unitários (CPUs) originalmente contratadas não o faziam. Com a finalidade de justificar as alterações, nos itens 60 e 61 da manifestação (peça 55, p. 12-13) , apresenta as CPUs da Valec originalmente contratadas e as atuais para os itens de despesa em questão. 
Diante desta nova configuração da planilha de preços, promoveu-se a transferência de todo volume de escavação de material de 1ª e 2ª categorias para DMT acima de 5.000 metros para os itens referentes à escavação para DMT entre 3.000 e 5.000 metros, movendo-se também a totalidade do volume de material de 3ª categoria para DMT acima de 1.200 metros para o item referente à escavação para DMT entre 1.000 e 1.200 metros. 
A empresa entende que as modificações promovidas são aceitas por esta Corte de Contas. Para tanto apresenta excertos do julgado constante do Acórdão 1845/2015-TCU-Plenário, Ministro Relator Walton Alencar Rodrigues, bem como do Acórdão 3133/2013-TCU-Plenário, Ministro Relator Marcos Bemquer, que decidiu que o custo do transporte complementar a acima de 1.000 m deve ser remunerado por momento de transporte. Cita ainda o Acórdão 1922/2011-TCU-Plenário, Ministro Relator Valmir Campelo, que reconhece a aplicação do Sicro (Sistema de Custos Rodoviários) do DNIT nos orçamentos de obras da Valec, no qual há disposição expressa que 'momento do transporte' remunera o transporte em si e que 'parcelas relativas às operações de manobra (...) são computadas no custo de execução do serviço correspondente.
O Consórcio Andrade Gutierrez - Barbosa Mello - Serveng, liderado pela Construtora Andrade Gutierrez, conclui sua manifestação nos seguintes termos:
109. Diante de todo o exposto, o Consórcio espera ter demonstrado que não há que se falar em qualquer superfaturamento ou irregularidade no que tange à alteração promovida por meio do 5º Termo Aditivo, que somente viabilizou a compatibilização entre os custos efetivamente incorridos pelo Contratado e sua respectiva remuneração.
110. Nesse sentido, o Consórcio requer que sejam afastados os apontamentos da Unidade Técnica, encerrando-se, como consequência, o presente processo. 
111. Caso não se entenda pelo afastamento imediato dos apontamentos feitos pela Unidade Técnica, o que se admite apenas por argumentar, requer que seja deferida a realização de prova pericial, de modo a comprovar, definitivamente, a regularidade da adequação promovida no 5º Termo Aditivo.
II.2. Análise da SeinfraPortoFerrovia
As argumentações apresentadas para justificar as alterações promovidas apoiam-se na alegada necessidade de corrigir inadequações da planilha de preços dos itens em questão, de forma a compatibilizá-la com as especificações técnicas da Valec e com o Sicro, remunerando, desta forma, aos custos extras tidos como incorridos pelo Consórcio.
É importante deixar assente que ambas as formas de calcular remuneram o transporte. A forma original remunera o transporte pelo total da distância percorrida, ou seja, até os 5.000m e a distância que extrapolar. Portanto, de forma muito mais transparente, pois o faz em separado das despesas com extração, carga e descarga de material. A nova sistemática proposta, entretanto, remunera o transporte dentro da composição de preços unitários do material (escavação, carga, transporte e descarga) até a distância estabelecida e o que exceder é calculado a parte apenas como transporte. Trata-se de soluções diferentes para um mesmo problema.
O diferencial é que nesta nova metodologia de composição de preço, o item de custo passou a contemplar o transporte para as DMTs entre 3.000m e 5.000m (mat. 1ª e 2ª cat.) e entre 1.000m e 1.200m (mat. 3ª cat.) , e ainda o tempo parado do caminhão e respectivas manobras até que este seja carregado e possa iniciar a movimentação. O transporte que exceder a esta distância é remunerado a parte (calculado por m3 x km rodado x preço unitário) .
Na forma original, os preços dos materiais extraídos (sem transporte) consideravam distâncias superiores a 5.000m (mat. 1ª e 2ª cat.) e 1.200m (mat. 3ª cat.) e o transporte também era calculado a parte para ser realizado até e após estas distâncias. Em termos de preços unitários, esta metodologia proporcionava ganho de escala ao contratado no momento de transporte, pois, se tudo era para ser transportado em distâncias superiores, os preços unitários deveriam ser menores, o que era compensado nos preços finais dos serviços realizados (m3 x km x preço unitário) . Além disso, sabe-se que nem todo o material extraído é transportado a estas distâncias máximas.
Na situação atual, o fato de se ter ignorado distâncias menores que 3.000m (mat. 1ª e 2ª cat.) e 1.000m (mat. 3ª cat.) , também contribuiu para o aumento de preço dos serviços de escavação, carga, transporte e descarga, tendo em vista que apenas a inclusão do transporte não seria suficiente para acarretar um incremento de preços unitários tão acentuado, conforme se pode verificar na tabela seguinte, que resume as alterações realizadas na estrutura de preços destes itens.
Tabela 1 - Alterações promovidas por meio do 5º TA
	Itens da planilha ANTES da revisão
	Itens da planilha DEPOIS da revisão 
	Preços unitários e volumes
	Variação percentual

			ANTES
	DEPOIS
	
	3.1.2 - Escavação, carga e descarga mat. 1ª cat. para DMT > 5.000m 
	3.1.1.13 - Escavação, carga, transporte e descarga mat. 1ª cat. para 3.000m < DMT < 5.000m
	Preço: 2,11 R$/m³
	Preço: 12,34 R$/m³
	584,83%

			Volume: 441.872,69
	Volume: 441.872,69
	-

	3.1.3 - Momento de transporte mat. 1ª cat.  para DMT > 5.000m (medido os 5000m e o que extrapolasse) 
	3.1.3 - Momento de transporte mat. 1ª cat.  para DMT > 5.000m (medido somente na distância que extrapolasse os 5000m) 
	Preço: 1,85 R$/m³xkm
	Preço: 1,85 R$/m³xkm
	-

			Volume: 2.946.257,19
	Volume: 736.893,72
	-74,98%

	3.2.2 - Escavação, carga e descarga mat. 2ª cat. para DMT > 5.000m
	3.2.1.12 - Escavação, carga, transporte e descarga mat. 2ª cat.  para 3.000m < DMT < 5.000m 
	Preço: 3,55 R$/m³
	Preço: 15,01 R$/m³
	422,81%

			Volume: 123.654,52
	Volume: 123.654,52
	-

	3.2.3 - Momento de transporte mat. 2ª cat.  para DMT > 5.000m (medido os 5000m e o que extrapolasse) 
	3.2.3 - Momento de transporte mat. 2ª cat. para DMT > 5.000m (medido somente na distância que extrapolasse os 5000m) 
	Preço: 2,20 R$/m³xkm
	Preço: 2,20 R$/m³xkm
	-

			Volume: 929.009,00
	Volume: 310.736,42
	-66,55%

	3.3.2 - Escavação, carga e descarga mat. 3ª cat.  para DMT > 1.200m 
	3.3.1.6- Escavação, carga, transporte e descarga mat. 3ª cat.  para 1.000m < DMT < 1.200m 
	Preço: 18,22 R$/m³
	Preço: 27,01 R$/m³
	48,24%

			Volume: 1.589.387,84
	Volume: 1.589.387,84
	-

	3.3.3 - Momento de transporte mat. 3ª cat.  para DMT > 1.200m (medido os 5000m e o que extrapolasse) 
	3.3.3 - Momento de transporte mat. 3ª cat. para DMT > 1.200m (medido somente na distância que extrapolasse os 1200m) 
	4,59 R$/m³xkm
	4,59 R$/m³xkm
	-

			Volume: 5.773.567,56
	Volume: 3.886.302,15
	-67,31%

Fonte: tabela realizada com base nas informações do Relatório de Auditoria (peça 33) .
Entretanto, conforme disposto no Relatório de Auditoria (peça 33) , desde o processo licitatório foram estabelecidas condições para evitar este tipo de ocorrência, o que se materializou por meio da Cláusula 5.3 do Contrato 55/2010 (peça 11, p. 5) . Dito dispositivo veda explicitamente alterações desta sorte, conforme transcrito a seguir: 
5.3 - Os preços constantes do Quadro de Quantidades e Preços são acordados como a remuneração total da CONTRATADA, abrangendo todas as despesas e custos que direta ou indiretamente decorram do que seja necessário para o cumprimento das obrigações contratuais, inclusive os tributos, taxas e seguros incidentes para a execução dos SERVIÇOS e do contrato.
Não serão considerados quaisquer pleitos da contratada de adicional nos preços unitários decorrentes de falhas ou omissões que venham a ser pela mesma verificada após a assinatura deste Contrato. (grifo nosso) .
É importante mencionar que a planilha de preços unitários e a minuta do contrato contendo a cláusula em 5.3 constaram do Edital de Licitação da Concorrência 5/2010, e não foram objeto de impugnação pelos interessados, a despeito das dúvidas suscitadas, todas respondidas, conforme Caderno de Perguntas e Respostas (peça 14) . 
Além disso, de acordo com as informações prestadas, a alegada necessidade de ajustes não foi motivada por aumento de custos da obra em face de ocorrência de fatos imprevisíveis, de força maior ou fato príncipe, alterando fundamentalmente as condições de execução do contrato, o que justificaria os acréscimos, conforme previsão do art. 57, §1º, inciso II, da Lei 8.666/1993, mas apenas em face da mudança no entendimento da empresa quanto à formação/composição dos preços e a forma de medição dos itens em questão.
Vale ressaltar ainda, que as justificativas para modificações introduzidas por meio do 5º TA (peça 62) , conforme estudos da Valec (peça 16, p. 41-47) , não estão em harmonia com as alegações ora apresentadas pelo Consórcio, porquanto resultaram da 'necessidade de adequar as quantidades dos serviços de Terraplenagem ao novo balanço de massa, principalmente em relação à classificação dos materiais dos cortes' (...) , 'necessidades de percorrer distâncias maiores do que as previstas inicialmente', e (...)  e ainda 'adoção de cuidados especiais para maior controle da escavação em rocha'.
De acordo com o Relatório de Auditoria (peça 33) as alterações resultaram em acréscimo de valores contratuais na monta de R$ 5.706.287,21 (data-base set/2009) , representando 8,87% do item 3 da planilha de preços inicialmente contratada, R$ 64.325.042,03 TA (62) , em afronta à cláusula 5.3 do Contrato 55/2010.
Diante disso, entende-se improcedentes as manifestações para as alterações apresentadas pelo Consórcio Andrade Gutierrez - Barbosa Mello - Serveng, liderado pela Construtora Andrade Gutierrez, devendo ser mantidas as conclusões da Equipe de Auditoria contidas no Relatório respectivo (peça 33) .
Oitiva do Consórcio Falcão Bauer - Cepppa - Argeplan
Em resposta à oitiva promovida (peça 43) , o Consórcio responsável pela supervisão das obras apresentou suas manifestações (peça 50) . 
Expõe que o projeto executivo apresentou-se muito distante das especificações contidas no projeto básico, ocasionando divergências entre as classificações de material encontradas no momento da execução em campo, tais como apontados pela Equipe de Auditoria no item 35 do Relatório (peça 33) , tendo como reflexo também divergências nos momentos de transporte dos materiais previstos à época de projeto.
Acrescenta que as sondagens adicionais para comprovação dos materiais escavados corroboraram a necessidade de adequação das classificações dos materiais de terraplenagem, bem como das distâncias medias de transporte, sempre com o objetivo de assegurar o bom andamento dos serviços. A partir destas sondagens surgiu a necessidade do 5º TA com a finalidade de atender a necessidade de adequação do balanço de massa por completo.
Aduz que deve ser considerada também a necessidade de abertura de caixas de empréstimos no trecho compreendido entre os Km 1048+400 a 1079+680 em função da insuficiência de volume nos cortes indicados em projeto, com a consequente alteração do quadro de origem/destino.
A fim de evitar problemas com desapropriações, comunica não ter sido possível utilizar as áreas de empréstimo fora da faixa de domínio, o que também contribuiu para a necessidade de alteração do balanço de massa. O mesmo ocorreu em relação ao cruzamento com a Ferrovia Centro Atlântica (FCA) , formando obstáculo para a passagem de veículos e equipamentos, obrigando a desviar e em consequência cumprir deslocamento maior dos veículos e caminhões.
Atribuiu ainda as alterações às necessidades de cuidados especiais no uso de explosivos nas escavações de material de 3ª categoria, devido à proximidade da linha com muitas comunidades rurais, obrigando o recobrimento do local da escavação com material de 1ª categoria a fim de evitar acidentes.
Argumenta que as análises da supervisão para o 5º TA foram baseadas no mérito do pedido, decorrente de alterações ou imperfeições de projetos e/ou demais assuntos relacionados ao bom andamento da obra, e passaram pela verificação prévia da Valec. Pondera ainda que no escopo da supervisão realizada não está contemplado o exame de formação/composição de preços dos serviços.
Conclui suas alegações informando que sempre atendeu às solicitações da Valec de forma tempestiva, bem como executou a adequada fiscalização dos serviços para o qual foi contratado. No caso de não acatamento, pede que lhe seja dada oportunidade de provar as explanações oferecidas por todos os meios de provas admitidos em Direito.
III.2 Análise da SeinfraPortoFerrovia
As informações apresentadas pelo consórcio supervisor encontram-se condizentes com as justificativas oferecidas nos estudos realizados para celebração do 5º TA (peça 16) e confirmam a ocorrência dos acréscimos apontados pela Equipe de Auditoria no Relatório (peça 33) .
Por outro lado, informa não ser competência da área de supervisão dizer a respeito da formação/composição dos preços unitários dos itens de despesa da planilha do contrato. Diante disso, entende não caber responsabilização ao consórcio supervisor das obras, haja vista que as alterações promovidas foram necessárias à readequação de quantitativos de forma a corrigir falhas da planilha original do contrato, detectadas posteriormente à assinatura.
Sem entrar no mérito das alterações em si, o fato é que a Cláusula 5.3 da minuta do contrato, integrante dos anexos do Edital da Concorrência Púbica 5/2010, veda este procedimento (peça 11, p. 5) . Ressalta-se que todos os questionamentos a respeito foram respondidos tempestivamente pela Comissão de Licitação e não houve impugnação interposta contra a redação do dispositivo, sendo o contrato posteriormente assinado pelo vencedor da licitação (peças 11 e 14) .
Diante disso, ficam mantidas as constatações registradas pela Equipe de Auditoria no Relatório (peça 33) ."
Considerando as informações prestadas pela Valec, reconhecendo a ocorrência dos achados nas obras do Lote 4F e informando sobre a instauração de processo administrativo, bem como considerando o transcurso de mais de um ano desde a manifestação, a unidade técnica promoveu a diligência a seguir descrita (peça 64) :
"58.1.	enviar requerimento à Valec Engenharia Construções e Ferrovias S/A, com base no art. 11 da Lei 8.443/92 e art. 157, caput, do RI/TCU, para que, no prazo de 15 dias, a contar do prazo de entrega, encaminhe cópia em meio digital do Processo Administrativo 51402.237797/2019-25, bem como apresente informações sobre:
a)	o resultado dos trabalhos desenvolvidos por meio do referido processo administrativo, instaurado para a apuração das irregularidades apontadas no Relatório de Auditoria das obras do Lote 4F (peça 33) , bem como constituição do débito, identificação dos responsáveis e, em sendo o caso, as providências para o ressarcimento do montante do dano apurado aos cofres da empresa, conforme comunicado a esta SeinfraPortoFerrovia por meio do Ofício 3585/2019-PRESI, datado de 3/10/2019 (peça 46) ; e 
b)	as conclusões das avaliações realizadas para verificação da incidência das irregularidades apontadas também nos contratos das obras dos Lotes 1F, 2F, 3F e 5F, conforme informado no expediente mencionado."
Na derradeira instrução, a SeinfraPortoFerrovia (peça 75) examinou as respostas complementares da Valec (peça 69) , enviadas em atendimento à diligência, bem como os memoriais apresentados voluntariamente pelo Consórcio Andrade Gutierrez - Barbosa Mello - Serveng (peças 71 e 72) :
"Exame técnico
Oitiva da Valec (Novos Elementos) 
Manifestação
No tocante a esta nova diligência, a Valec, em atendimento ao ofício que lhe fora encaminhado (peça 67) , apresentou informações (peça 69) com a finalidade de atualizar a situação das providências em andamento quanto à instauração de processos de tomada de contas especiais, desta forma, complementando a manifestação anteriormente examinada por meio do item I.1 da Instrução (peça 64) .
Sobre o resultado dos trabalhos referente à TCE do Lote 4F, bem como dos demais lotes, a empresa pública prestou as seguintes informações, textualmente: 
2. Destaca-se que após manifestação da PROJUR em relação aos questionamentos levantados no Despacho nº 37/2021/GECOB-VALEC (3834642) , será possível submeter os processos dos lotes 1F, 2F, 3F e 5F às alegações finais das Contratadas para posterior emissão do relatório final. Embora, a manifestação da PROJUR ocorra no âmbito do processo 51402.237812/2019-35, torna-se imprescindível considerá-la nos demais processos, visto que se trata de assunto similar.
3. Nesse sentido, a Superintendência de Construção (SUCON) apresentou as considerações pertinentes. Relativamente à alínea 'a', informou que 'Quanto ao processo do lote 4F, além da necessidade de aguardar a supracitada manifestação, fez-se essencial a verificação da ocorrência de bis in idem, alegado pelo Contratado em defesa prévia. Dessa maneira, para o referido lote, também há necessidade de manifestação da PROJUR, para a continuidade da pretensão'. Adicionalmente, foi anexada uma cópia integral do referido processo.
Em atenção ao item 'b', que trata da necessidade de verificação, nos Lotes 1F, 2F, 3F e 5F, de situações similares às encontradas pela equipe de auditoria no Lote 04 F, foi informado o seguinte:
Pontua-se que estão em andamento os processos de constituição de débito dos lotes 1F ao 5F, a saber:
	Lote
	Processo
	Valores inicialmente apurados (R$) 

	1F
	51402.237812/2019-35
	3.514.655,21

	2F
	51402.237813/2019-81
	2.267.996,36

	3F
	51402.237814/2019-24
	4.440.877,46

	4F
	51402.237797/2019-25
	5.665.069,37

	5F
	51402.237815/2019-79
	3.961.500,52

A resposta à diligência apresentada se faz acompanhar de cópia da tomada de contas especial das obras do Lote 4F, Processo 51402.237797/2019-25 (peça 73) . A leitura das informações que constituem o referido processo traz a lume importantes informações, as quais indicam que o processo encontra-se efetivamente instaurado e segue seus trâmites internos, garantindo aos interessados o exercício da ampla defesa e do contraditório, conforme é possível verificar nos parágrafos seguintes.
A Superintendência de Construção (Sucon) por meio do Memorando 0506/2019/SUCON, de 26/9/2019, logo após a instauração do processo de TCE, assim se manifesta sobre a irregularidade:
A análise do 5º TA ao Contrato 055/2010, revelou que a supressão dos itens 3.1.2, 3.2.2 e 3.3.2 da planilha de quantidades e preços do Lote 4F não poderia ter sido realizada à época da celebração do 5º TA, pois, conforme esclarecido pela Valec aos interessados na fase de licitação, item 14 do 5º Caderno de Perguntas e Respostas do Edital, na elaboração das propostas dos licitantes deveriam ser utilizados os preços unitários constantes da planilha de orçamento disponibilizada.
A respeito, informa que o Quadro de Quantidades e Preços demonstra a composição do custo unitário dos serviços de 'Escavação, Carga e Descarga' para DMT >5.000M) , e >1.200M, conforme inicialmente contratado.
A Sucon acrescenta ainda que apesar de os questionamentos estarem relacionados ao Quadro de Serviços à Preços Unitários do Lote 1F, as estruturas de preços de todos os lotes do Edital 005/2010 eram similares para os itens de terraplenagem, sendo, portanto, aplicável tal entendimento para todos os segmentos de obra contratados no âmbito daquela licitação.
Em consequência, informa que foi aberto o processo administrativo 51402.237797/2019-25 para franquear ao Consórcio Andrade Gutierrez - Barbosa Mello - Serveng o exercício do contraditório e ampla defesa, e o posterior ressarcimento à Valec do montante apurado, se for o caso.
No tocante ao achado desta auditoria, a Superintendência de Construção (SUCON) encaminhou a todas as Gerências Gerais o Memorando Circular 0136/2019-SUCON, de 15/10/2019, informando da abertura de processo administrativo sancionatório de constituição de débito para os Lotes 1 a 5F da Fiol, bem como solicitando a elaboração de TA com o objetivo de restabelecer a correta remuneração dos serviços que ainda seriam executados, conforme previsto inicialmente no Quadro de Quantidades e Preços. No mesmo expediente foi determinado ainda que:
 (...) o pagamento dos serviços de escavação, carga e descarga de materiais de 1ª e 2ª categorias para DMIT>5.000 metros e de material de 3ª categoria para DMT >1.200m conforme metodologia inicial estabelecida no contrato, bem como, proceda o levantamento dos valores e quantidades pagos com critério divergente do estipulado em contrato.
As motivações para as alterações promovidas nos serviços de terraplenagem (item 3) constam do item 5.3 das 'Justificativas para Elaboração do 5º TA', dentre as quais destacamos aquelas do item 5.3.3:
'Devido a incorreção identificada no item 3.3.2 da planilha original do contrato na qual o preço de escavação, carga e descarga de material de 3ª categoria para DMT > 1200 m somado ao item 3.3.3 (momento de transporte) ser inferior ao preço do item 3.3.1.6 (escavação, carga, transporte e descarga 1000<DMT<1200m) foram realizadas neste TA as adequações necessárias na planilha de forma que esse desvio fosse corrigido. Da mesma forma, foram realizadas correções nos itens de 1ª e 2ª categorias, respectivamente 3.1.2 - Escavação, carga, transporte e descarga para DMT>5000m e 3.2.2 - Escavação, carga, transporte e descarga para DMT>5.000M'.
Por meio da Carta SP/V 163/2020, de 16/9/2020, o Consórcio SP, responsável pelo gerenciamento dos contratos, demonstra a apuração técnica das diferenças entre a forma de medir os serviços contratada e a decorrente da alteração introduzida por meio do 5º TA. De acordo com o referido documento a quantia total efetivamente medida e paga a maior no Lote 4F foi de R$ 5.665.069,37 a preços iniciais (P0) , sendo: R$ 430.193,01 para Material de 1ª Categoria, R$ 56.882,15 para Material de 2ª Categoria, e 5.177.994,21 para Material de 3ª Categoria, conforme constam dos Quadros-Resumo.
Sobre a alteração realizada à revelia dos termos contratuais, o Despacho 127/2020/GECOB-VALEC/SUCON-VALEC/DIREN-VALEC o Gerente de Contrato de Obras (GECOB) observa, in verbis:
30. O que se observou no presente caso foi a tentativa de melhor remunerar o contratado pela execução dos serviços previstos nos itens 3.1.2, 3.2.2 e 3.3.2, considerando que os preços unitários dos itens que passaram a ser considerados para a medição desses serviços, a saber 3.1.1.13, 3.2.1.12 e 3.3.1.6, são superiores aos preços originalmente previstos na proposta da licitante vencedora. (Destaque acrescido) .
Por sua vez, a Gerência de Contrato de Obras, por meio do Despacho 127/2020/GECOB-VALEC/SUCON-VALEC/DIREN-VALEC, de 28/9/2020, submete o Processo 51402.237797/2019-5 à Superintendência de Construção, explicitando a irregularidade ocorrida e apresentando argumentos técnicos e jurídicos que amparam a anulação de parte das alterações introduzidas por meio do 5º TA, de forma que se possa prosseguir com a tomada de contas especial.
Após manifestação a Superintendência de Construção por meio do Despacho Decisório 13/2020/SUCON-VALEC/DIREN-VALEC (peça 74, p. 90-91) endossa os procedimentos adotados e encaminha o processo para indicação de agente de instrução e início da fase interna de instrução, tendo sido designado o Sr. Caio César Fernandes Medeiros. 
Em seguida, a Gerência de Contrato de Obras encaminha expedientes aos representantes da Construtora Barbosa Mello S/A, e Serveng Civilsan S/A Empresas Associadas Engenharia, comunicando os fatos e intimando-as para apresentar defesa prévia, nos termos da Norma de Processo Administrativo Sancionatório de Rescisão Contratual Unilateral e de Constituição de Débito, aprovado internamente pelo Conselho de Administração da Valec mediante a Resolução 006/2017/CONSAD, de 26/9/2017.
Em 23/11/2020, o Consórcio Andrade Gutierrez/Barbosa Mello/Serveng compareceu àquele processo a fim de manifestar sua defesa prévia, onde, preliminarmente, alega a ocorrência de bis-in-idem, em face de a questão já estar sendo tratada no âmbito do presente processo (TC Processo 016.063/2019-8) , que tramita nesta Corte de Contas. No mérito, defende que os pagamentos foram realizados com regularidade, tendo em vista que a alteração realizada por meio do 5º TA teve como objetivo corrigir erro da planilha original e promover a devida e necessária adequação entre os serviços efetivamente prestados pelo Consórcio e a respectiva remuneração. 
Ao final o Consórcio pede o arquivamento do processo e, em se entendendo de forma diferente, requer que lhe seja deferida a realização de prova pericial para que possa comprovar a regularidade da adequação promovida por meio do 5º TA.
Ato seguinte, o Agente de Instrução, mediante Despacho 48/2021/GECOB-VALEC/SUCON-VALEC/DIREN-VALEC, de 9/3/2021, após a examinar a manifestação do Consórcio Andrade Gutierrez/Barbosa Mello/Serveng, diante da arguição de bis-in-idem processual, que, de acordo com o Consórcio constitui motivo impeditivo para prosseguimento da TCE, decidiu submeter o processo à Procuradoria Jurídica da Valec com vistas à obter parecer sobre o cabimento da pretensão.
Análise da SeinfraPortoFerrovia (novos elementos) 
De acordo com as informações existentes na documentação anexada na resposta da Valec verifica-se que o Processo 51402.237797/2019-25, instaurado para realização da tomada de contas especial das obras do Lote 4, Contrato 55/2010, foi encaminhado à Diretoria de Engenharia (Diren) para posteriormente ser submetido à Procuradoria Jurídica da Valec (Projur) , com vistas a obter manifestação sobre as alegações apresentadas na defesa prévia pelo Consórcio, alegando duplicidade de processos dentre aqueles autos e os presentes (bis-in-idem) , o que constituiria, segundo alegações, motivo impeditivo para o prosseguimento do feito.
No expediente encaminhado em resposta à diligência (peça 67) a Valec informa haver a necessidade de aguardar a referida manifestação para que o processo referente a TCE do Lote 4F possa ter seguimento. 
Em relação às TCEs dos lotes 1F, 2F, 3F e 5F, menciona que se encontram em andamento os processos de constituição de débito. Todavia, considerando as implicações do parecer da Projur, ditos processos somente serão submetidos às alegações finais das contratadas após juízo a ser emitido a respeito das alegações do Consórcio no Processo 51402.237797/2019- 25, que trata da TCE do Lote 4F.
A Valec informa ainda os valores nominais inicialmente apurados nas tomadas de contas especiais instauradas, sendo que para o Lote 4F a quantia foi de R$ 5.665.069,37.
Portanto, verifica-se a efetivação da instauração dos processos de tomadas de contas especiais das obras dos lotes 1F a 5F com a finalidade de apurar os débitos decorrentes das irregularidades apontadas no Relatório de Auditoria, identificar responsáveis e promover o ressarcimento aos cofres da Valec.
Embora as medidas processuais ainda estejam na fase interna, diante das providências que estão em andamento é possível afirmar que os processos estão tendo seguimento normal, garantindo-se aos beneficiados com os valores pagos a maior o exercício do contraditório e da ampla defesa. Sendo mantidas as irregularidades, conforme ora se verifica, os processos de TCEs das obras dos Lotes 1F a 5F serão encaminhados a este Corte de Contas para apreciação de mérito e julgamento. 
Diante disso, considerando que as medidas para ressarcimento do erário estão em curso por meio dos processos instaurados pela Valec, resta ainda a necessidade de chamar em audiência os responsáveis à época da celebração do 5º TA a fim de que possam apresentar razões de justificativas sobre as irregularidades apontadas.
No entanto, a fim de otimizar esforços, entende-se que as audiências dos responsáveis identificados possam ser realizadas na fase externa da TCE, conforme rito próprio, após o envio do processo respectivo a esta Corte de Contas para o prosseguimento do exame e julgamento.
Oitiva do Consórcio Andrade Gutierrez - Barbosa Mello - Serveng, liderado pela Construtora Andrade Gutierrez (Novos elementos) 
Manifestação Voluntária
Após o cumprimento da diligência pela Valec, o Consórcio Andrade Gutierrez/Barbosa Mello/Serveng compareceu espontaneamente aos autos (peça 71) a fim de apresentar Memorial com o intuito de contrapor as conclusões do Relatório de Auditoria (peça 33) e da última Instrução (peça 64) , as quais, a despeito das manifestações discordantes, mantiveram posição considerando indevidas as alterações promovidas por meio do 5º TA. Os outros documentos que acompanham o Memorial (peça 72) dizem respeito a slides de apresentação realizada com o intuito de justificar as alterações contratuais promovidas por meio do 5º TA. As informações neles contidas já integram o Memorial apresentado (peça 71) .
Inicialmente o Consórcio informa que não houve superfaturamento, e que as alterações realizadas apenas compatibilizam a planilha contratual com as especificações técnicas da própria Valec e do Sicro, permitindo a remuneração pelos custos efetivamente incorridos (peça 71) .
No tocante a divergência entre a forma de medir do contrato original para os serviços envolvendo os materiais de 1ª,  2ª e 3ª categorias e a que passou a ser praticada, reconhece que houve a inclusão de uma categoria intermediária abrangendo distâncias entre 3.000 e 5.000 m (mat. 1ª e 2ª categorias) e entre 1.000 e 1.200 m (mat. 3ª categoria) , com os preços já contemplando o custo de transporte, deixando estes itens de serem medidos por momento de transporte, mantendo-se apenas para as distâncias superiores a 5.000 m.
Quanto aos itens da planilha, ou seja, aqueles com transporte em DMTs maiores que 5.000 (mat. 1ª e 2ª cat.) e 1.200 m (mat. 3ª categoria) , expõe que não houve inclusão de preço novo, mas apenas transferência de parte dos quantitativos para os novos intervalos de distâncias.
Acrescenta que a despeito do aumento no custo dos serviços em seu conjunto, as alterações realizadas apenas corrigiram erro da planilha original da avença e promoveram a devida e necessária compatibilização dos itens de serviço à metodologia de medição prevista nas instruções da Contratante e aos custos efetivamente incorridos durante a execução da terraplenagem, não havendo que se falar em superfaturamento.
Neste aspecto aponta que as normas da Valec que tratam das especificações de Corte (80-ES028A-20-8002) regulamentando a medição por faixa de distância percorrida de 0 m até 5.000 m (1ª e 2ª cat.) e até 1.200 m (3ª cat.) nada dispõem quanto aos transportes que superem estas distâncias.
Por outro lado, acrescenta que a especificação de Empréstimo  (80-ES-028A-20-8005) sana esta ausência, determinando que, nas hipótese de distâncias superiores a 5.000 m (1ª e 2ª cat.) e 1.200 (mat. 3ª cat.) , seja medido o serviço de ECTD até 5.000 m e 1.200, somado ao item momento de transporte no que extrapolar estes marcos, assim como passou a ser realizado após o 5ª TA.
Menciona a respeito que 5ª TA possibilitou as seguintes correções no contrato:
a remuneração do serviço de transporte por toda a distância percorrida e não somente sobre o que extrapolasse as DMTs máximas de 1.200 e 5.000 m, tratando-se de justo e necessário ajuste dos quantitativos em estrito cumprimento ao contrato e às normas a ele subsidiárias; e
as CPUs dos serviços de escavação, carga e descarga + momento de transporte previstas originalmente, passaram a incluir as perdas de produtividade que o caminhão incorre ao realizar o transporte do material, em especial com as manobras para carga e descarga, inerentes à atividade, passando a refletir a realidade do serviço executado.
Alega que as hipóteses previstas no art. 57, §1º, inciso II, da Lei 8.666/1993, não se aplicam às alterações promovidas por meio do 5º TA, porquanto, diferentemente da conclusão da Instrução anterior, não objetivaram restabelecer o equilíbrio econômico financeiro do contrato, mas  corrigir os preços dos serviços de ECTD, sendo uma mera decorrência da necessidade de compatibilização da planilha contratual às determinações técnicas do próprio instrumento convocatório.
Contrapondo as análises anteriores refuta a conclusão de que a discussão sobre a planilha de preços já havia sido superada na fase de licitação, em face de que a contratante não entrou no mérito da metodologia de remuneração dos serviços de ECTD, mas apenas registrou que deveriam ser observados os preços constantes do orçamento. Assim, entende o Consórcio que o registro não pode ser utilizado como forma de obstar a Valec em realizar a adequação.
Em defesa dessa tese pondera que havia distorção nos preços causada pela inobservância às especificações de corte e empréstimo da própria contratante. Cita que para material de 3ª categoria em distâncias entre 1.000 e 1.200 m transportado a uma distância de 1.001, considerando o transporte na CPU, a remuneração é ECTD: R$ 27,01 x 100 m3 = R$ 2.701,00 e na forma original para transportar a uma distância superior de 1.300 m era ECD: 18,22 x 100  m3 = R$ 1.822,00, somado ao MT (Momento de Transporte) : R$ 4,59 x (100 m3 x 1,3 km) = R$ 596,70, o que totalizava R$ 2.418,70. Ou seja, o contratado era remunerado em valores inferiores, mesmo em distância superiores.
Alega que não há ganho de escala, conforme sugerido pelas análises, pois à medida que as distâncias aumentavam, os preços reduziam, conforme gráfico apresentado. Argumenta que 'longe de equivaler a ganho de escala não considerado na composição dos preços, corresponde a desvio financeiro causado pela inobservância das especificações da Valec, posteriormente corrigido pelo 5º TA'. Aduz que com a alteração o Consórcio passou a ser devidamente remunerado pelos custos que efetivamente incorria ao realizar o serviço.
Contesta ainda que que a Cláusula contida no item 5.3 do Contrato não se aplica às alterações promovidas, pois não houve alteração nos preços unitários, mas transferência de quantitativos alocados em um item inadequado para o item correto da planilha, em plena observância às Especificações de Serviço da Contratante, conforme a realidade encontrada na execução dos serviços.
Em apoio a sua asserção relata que a referida Cláusula teve como objetivo impedir que determinado licitante desconsiderasse insumo previsto no orçamento da obra para reduzir artificialmente sua proposta e, após vencer a licitação pleiteasse a revisão dos preços.
Refuta ainda os dados da Tabela 1 para comparar as alterações promovidas nos preços unitários antes e após o 5º TA com a redução dos volumes medidos dos itens de 'momento de transporte'. Entende que a referida comparação não é capaz de afastar a regularidade das alterações promovidas pela Valec, tendo em vista que estão sendo analisadas duas grandezas distintas e não equivalentes, quais sejam preço e volume.
Conclui reafirmando que não houve irregularidade na alteração contratual realizada pela Valec, inexistindo o superfaturamento citado, e, em consequência, pedindo o encerramento do presente processo e os procedimentos internos relacionados à Valec e, que, caso assim não se entenda, reitera pedido para realização de prova pericial, a fim de que possa exercer efetivamente a ampla defesa.
Análise complementar das alegações
O presente achado trata de superfaturamento decorrente da inclusão de faixas intermediárias de serviços de terraplenagem com preços superiores aos do contrato inicial. A alteração acarretou pagamento de valores a maior que os previstos inicialmente no contrato, sem que houvesse fato gerador de qualquer desequilíbrio na equação econômico-financeira da avença que motivasse tal modificação. Vale ressaltar que o aditamento contratual realizado por meio do 5ª TA não suprimiu a Cláusula 5.3 do Contrato 55/2010, permanecendo, portanto, válido o comando inicialmente ajustado (peça 11, p. 5) , conforme adiante transcrito:
Cláusula 5.3. Os preços constantes do Quadro de Quantidades e Preços são acordados como a remuneração total da contratada, abrangendo todas as despesas e custos que direta ou indiretamente decorram do que seja necessário para o cumprimento das obrigações contratuais, inclusive os tributos, taxas e seguros incidentes para a execução dos serviços e do contrato. 
Não serão considerados quaisquer pleitos da contratada de adicional nos preços unitários decorrentes de falhas ou omissões que venham a ser pela mesma verificadas após a assinatura do contrato.
O Capítulo III da Lei 8.666/1993 trata especificamente sobre os contratos celebrados com a Administração Pública, prevendo, in verbis:
Art. 54. Os contratos administrativos de que trata esta Lei regulam-se pelas suas cláusulas e pelos preceitos de direito público, aplicando-se lhes, supletivamente, os princípios da teoria geral dos contratos e as disposições de direito privado.
Na esfera do Direito Civil, parte que trata da Teoria Geral dos Contratos, vigora o princípio da força obrigatória dos ajustes celebrados entre as partes, pacta sunt servanda, cuja tradução do latim significa 'os pactos devem ser cumpridos', ou seja, se as partes estiverem de acordo e desejarem se submeter às regras estabelecidas contratualmente por elas próprias, a assinatura do contrato obriga o cumprimento das cláusulas estabelecidas como se fosse lei. 
O afastamento da obrigatoriedade do cumprimento do contrato conforme inicialmente ajustado ou alteração de seus termos constitui exceção à regra, encontrando amparo na Teoria da Imprevisão, rebus sic stantibus, que salvaguarda os contraentes de mudanças imprevisíveis e inesperadas que possam afetar substancialmente as condições acordadas.
No ramo do Direito Administrativo, a Lei 8.666/1993, Sessão III, estabelece as condições para que os contratos celebrados possam ser alterados. Dentre elas a que mais se aproxima do aditamento em exame é aquela que visa restabelecer o equilíbrio econômico-financeiro do contrato modificado pela superveniência de fato excepcional ou imprevisível, estranho à vontade das partes, que tenha alterado fundamentalmente as condições de execução, nos termos previstos no art. 65, inciso II, alínea d, da Lei 8.666/1993.
Entretanto, o desequilíbrio econômico-financeiro do contrato, conforme alegado pelo Consórcio para justificar as alterações promovidas, não decorreu de superveniência de fato excepcional ou imprevisível, estranho a vontade das partes, que tenha alterado fundamentalmente as condições de execução, mas de um novo entendimento quanto a forma de execução dos serviços. Aliás, a possibilidade de isto vir a ocorrer já fora prevista desde o Edital da Licitação da Concorrência 5/2010, que se fez acompanhar da minuta do Contrato 55/2010, cuja Cláusula 5.3 continha vedação nesse sentido, conforme já exposto. 
Excluindo esta exceção, as demais alterações na estrutura de preços do contrato constituem prerrogativa da Administração e visam exclusivamente a melhor adequação do objeto às finalidades de interesse público, respeitando sempre os direitos do contratado, conforme previsão contida no art. 58, inciso II, da Lei 8.666/1993. 
Vale lembrar que os contratos somente podem ser assinados se contarem com recursos orçamentários e financeiros que possam garantir a sua execução, devendo, portanto, ater-se aos limites destes.
No tocante à Especificação de Serviço de Infraestrutura - Empréstimo da Valec (80-ES-028A-20-8005) , mencionadas como utilizadas por analogia para suprir lacuna de orientação da Especificação de Serviço de Infraestrutura - Corte (80-ES-028A-20-8002) , é importante registrar que a versão original, de 1/3/2010, vigente à época da contratação, 18/11/2010, não previa os critérios mencionados pela defendente, conforme é possível verificar na transcrição extraída da referida norma:
10. FORMA DE PAGAMENTO
 (...) 
Os volumes transportados a distâncias superiores a 5.000 m são pagãos até esta distância pelo preço de 'transporte até 5.000 m'; os que excederem a esta distância, pelos preços 'transporte além de 5.000 m' do Quadro de Serviços a Preços Unitários.
Vale ressaltar que quando a referida Norma Técnica menciona 'volumes transportados' ela de fato se refere a 'momento de transporte', o qual era pago à parte no contrato original, conforme já visto. A norma citada sofreu sua primeira revisão em 24/7/2012, no entanto não teve estes critérios alterados. Portanto, não é correta a sua utilização para amparar as alterações promovidas na forma de pagamento e estrutura de custos dos itens de terraplanagem a partir do 5º TA, conforme pretende o Consórcio.
Registre-se que à época da licitação nenhum dos licitantes mencionou a existência de eventuais divergências entre as Normas Técnicas da Valec e o Edital da Concorrência 05/2010, tampouco houve interposição de impugnação, de acordo com o Caderno de Perguntas.
Quanto a alegação de não ter havido alteração nos preços unitários, mas apenas transferência de parte dos quantitativos alocados em itens inadequados para itens corretos, as análises aqui realizadas demonstram o contrário. A inclusão de faixas intermediárias de serviços para os materiais de 1ª, 2ª e 3ª categorias, abrangendo distâncias entre 3.000 e 5.000 m (mat. 1ª e 2ª categorias) e entre 1.000 e 1.200 m (mat. 3ª categoria) , com modificações na estrutura de preços resultaram no aumento de custo dos itens de serviços constantes da planilha.
A Tabela 1, a seguir, demonstra que as alterações promovidas na estrutura de preços dos serviços de terraplenagem causaram acréscimo de 8,87% (R$ 5.706.287,21) no custo dos serviços de terraplenagem, e aumento no custo médio do m3 escavado e transportado dos serviços de terraplenagem da ordem de 81,28%, considerando ter havido redução dos volumes em 39,94%.
Tabela 1 - Variação do custo médio do m3 escavado e transportado dos itens de terraplenagem
	Itens da planilha ANTES da revisão
	Itens da planilha DEPOIS da revisão
	Preços unitários e volumes
	Variação percentual

			ANTES
	DEPOIS
	
	3.1.2 - Escavação, carga e descarga mat. 1ª cat. para DMT > 5.000m
	3.1.1.13 - Escavação, carga, transporte e descarga mat. 1ª cat. para 3.000m < DMT < 5.000m
	Preço:
2,11 R$/m³
	Preço: 12,34 R$/m³
	584,83%

			Volume (m3) : 441.872,69 (a) 
	Volume (m3) : 441.872,69 (g) 
	-

	 (A) - Custo do item 3.1.2 (preço x volume x 1km) R$
	932.351,38
	5.452.708,99
	584,83%

	3.1.3 - Momento de transporte mat. 1ª cat.  para DMT > 5.000m (medido os 5000m e o que extrapolasse) 
	3.1.3 - Momento de transporte mat. 1ª cat.  para DMT > 5.000m (medido somente na distância que extrapolasse os 5000m) 
	Preço: 1,85 R$/m³xkm
	Preço: 1,85 R$/m³xkm
	-

			Volume (m3) : 2.946.257,19 (b) 
	Volume (m3) : 736.893,72 (h) 
	-74,98%

	 (B) - Custo do item 3.1.3 (preço x volume x 1km) R$
	5.450.575,80
	1.363.253,38
	-74,99%

	Custo dos serviços de 'escavação, carga e descarga' de mat. de 1ª cat. incluindo o 'transporte' (A+B) R$
	6.382.927,18
	6.815.962,37
	6,78%

	3.2.2 - Escavação, carga e descarga mat. 2ª cat. para DMT > 5.000m
	3.2.1.12 - Escavação, carga, transporte e descarga mat. 2ª cat.  para 3.000m < DMT < 5.000m
	Preço: 3,55 R$/m³
	Preço: 15,01 R$/m³
	422,81%

			Volume (m3) : 123.654,52 (c) 
	Volume (m3) : 123.654,52 (i) 
	-

	 (C) - Custo do item (preço x volume x 1km) R$
	438.973,55
	1.856.054,35
	422,82%

	3.2.3 - Momento de transporte mat. 2ª cat.  para DMT > 5.000m (medido os 5000m e o que extrapolasse) 
	3.2.3 - Momento de transporte mat. 2ª cat. para DMT > 5.000m (medido somente na distância que extrapolasse os 5000m) 
	Preço: 2,20 R$/m³xkm
	Preço: 2,20 R$/m³xkm
	-

			Volume (m3) : 929.009,00 (d) 
	Volume (m3) : 310.736,42 (j) 
	-66,55%

	 (D) - Custo do item (preço x volume x 1km) R$
	2.043.819,80
	683.620,12
	-66,55%

	Custo dos serviços de 'escavação, carga e descarga' de mat. de 2ª cat. incluindo o 'transporte' (C+D) R$
	2.482.793,35
	2.539.674,47
	2,29%

	3.3.2 - Escavação, carga e descarga mat. 3ª cat.  para DMT > 1.200m
	3.3.1.6- Escavação, carga, transporte e descarga mat. 3ª cat.  para 1.000m < DMT < 1.200m
	Preço:
18,22 R$/m³
	Preço: 27,01 R$/m³
	48,24%

			Volume (m3) : 1.589.387,84 (e) 
	Volume (m3) : 1.589.387,84 (l) 
	-

	 (E) - Custo do item (preço x volume x 1km) R$
	28.958.646,44
	42.929.365,56
	48,24%

	3.3.3 - Momento de transporte mat. 3ª cat.  para DMT > 1.200m (medido os 1200m e o que extrapolasse) 
	3.3.3 - Momento de transporte mat. 3ª cat. para DMT > 1.200m (medido somente na distância que extrapolasse os 1200m) 
	Preço: 4,59 R$/m³xkm
	Preço: 4,59 R$/m³xkm
	-

			Volume (m3) : 5.773.567,56 (f) 
	Volume (m3) : 3.866.302,15  (m) 
	-32,69%

	 (F) - Custo do item (preço x volume x 1km) R$
	26.500.675,10
	17.746.326,87
	-32,69%

	Custo dos serviços de 'escavação, carga e descarga' de mat. de 3ª cat. incluindo o 'transporte' (E+F) R$
	55.459.321,54
	60.675.692,43
	9,40%

	 (G) Volume total dos itens (m3) = soma vertical dos volumes (a+...+f = ANTES) e (g+...+m = DEPOIS) 
	11.803.748,80
	7.088.847,34
	-39,94%

	 (H) Custo total dos itens de terraplenagem escavados e transportados (R$) (soma dos subtotais das linhas A+B+C+D+E+F) 
	64.325.042,07
	70.031.329,27
	8,87%

	Custo médio do m3 escavado e transportado dos itens de terraplenagem (R$) (divisão dos totais das linhas H/G) 
	5,45
	9,88
	81,28%

Fonte: elaboração própria com base em dados extraídos do Relatório de Auditoria (peça 33) 
As medidas adotadas mostram que diante da revisão das quantidades dos itens de terraplenagem em decorrência da realização de sondagens geotécnicas determinadas por esta Corte de Contas, a alternativa encontrada para não acarretar perda de receitas para o Consórcio contratado foi alterar a estrutura de preços dos itens de serviço do contrato, conforme deixa transparecer as justificativas constantes da Nota Técnicas 064/13 - SUCON - BSB, item 79 desta Instrução. Vale ressaltar que à época não havia definição de quantitativos, ficando as revisões para serem feitas a posteriori pelo Consórcio supervisor das obras, conforme redação contida nas justificativas apresentadas.
De acordo com o Relatório de Auditoria (peça 33) as alterações resultaram em acréscimo de valores contratuais nos itens de serviços de terraplenagem na monta de R$ 5.706.287,21 (data-base set/2009) , representando 8,87% do item 3 da planilha de preços inicialmente contratada, R$ 64.325.042,03, conforme o 5º TA (peça 62) , em afronta à cláusula 5.3 do Contrato 55/2010.
Diante disso, entende-se improcedentes as manifestações para as alterações apresentadas pelo Consórcio Andrade Gutierrez - Barbosa Mello - Serveng, liderado pela Construtora Andrade Gutierrez, devendo ser mantidas as conclusões contidas no Relatório de Auditoria (peça 33) e na Instrução anterior (peça 64) .
Contudo, considerando que o contratado responde apenas pelo montante do débito, o qual está sendo apurando pela Valec no âmbito da tomada de contas especial instaurada para essa finalidade, Processo 51402.237797/2019-25, onde tem a oportunidade de exercer o direito do contraditório e da ampla defesa, nada será proposto a respeito nestes autos. 
Responsabilização
De acordo com o 5º Termo Aditivo (peça 62) , assinado em 23/8/2013, os documentos que sustentam as alterações realizadas são a Nota Técnica 006/2013 - CONTRATO 55/10 - LOTE 4F e Nota Técnica 064/13 - Sucon com os acréscimos da Nota Técnica 064/2013 - SUCON - BSB - Complementar (peça 73, p. 1-55 e 77-88) .
A Nota Técnica 006/2013 - Contrato 55/10 Lote 4F, foi emitida em 1º/7/2013, sendo assinada pelos responsáveis de campo da obra, funções executivas, a saber:
a) Eng.ª Telma Rosilene Barbosa Medrado, Gestor de Contrato FIOL;
b) Eng.º Nelson Gardel R. Bezerra de Lima, Engenheiro Fiscal; e 
c) Eng.º Ricardo Humberto S. Wanderley, Gerente Regional.
O documento contou também com a assinatura do Consórcio Falcão Bauer Ceppla/Argeplan, responsável pela supervisão das obras, que, desta forma, manifestou sua concordância com as alterações propostas. No item 2.3 da referida nota técnica consta a motivação para as modificações processadas nos serviços de terraplenagem nos seguintes termos:
2.3 Terraplenagem
Escavação de material de 1ª, 2ª e 3ª categorias e Aterro
Com o andamento das sondagens complementares verificou-se a necessidade de adequar a classificação de materiais de terraplenagem, quantidades de volumes e distâncias médias de transporte - DMT para que se possa assegurar um bom andamento dos serviços. No Volume 3/3 consta o Relatório de Quantidades com a memória de cálculo no novo balanço de massa proposto. O detalhamento deste item consta no Volume 1/3, item 5.3.1.
Escavação em material de 3ª Categoria
Necessário para garantir a segurança das comunidades que vivem no entorno da obra, bem como não causar danos aos imóveis e a infraestrutura estabelecida. O detalhamento deste item consta no Volume 1/3, item 5.3.2.
Adequação do Item 3.3.2 Escavação, carga e descarga para DMT>1.200m
Devido a incorreção identificada no item 3.3.2 da planilha original do contrato na qual o preço de escavação, carga e descarga de material de 3ª categoria para DMT > 1200 m somado ao item 3.3.3 (momento de transporte) ser inferior ao preço do item 3.3.1.6 (escavação, carga, transporte e descarga 1 000<DMT <1200m) foram realizadas neste TA as adequações necessárias na planilha de forma que esse desvio fosse corrigido. Da mesma forma, foram realizadas correções nos itens de 1ª e 2ª categorias, respectivamente 3.1.2 - Escavação, carga, transporte e descarga para DMT>5.000m e 3.2.2 - Escavação, carga, transporte e descarga para DMT>5.000m.
A Gerência de Custos (GECUST) emitiu parecer sobre os preços novos inicialmente por meio da Nota Técnica 009/2013 (peça 73, p. 63-65) , de 15/7/2013, a pedido do Superintendente de Construção. Quanto aos itens com preços novos demonstrou certa insegurança, manifestando-se nos seguintes termos:
2. A Gerência de Custos, GECUST, da Superintendência de Projetos da VALEC tem como diretriz máxima o Decreto 7.983, de 08/04/2013, que estabelece regras e critérios para elaboração do orçamento de referência de obras e serviços de engenharia, contratados e executados com recursos dos orçamentos da União.
3. A GECUST tem entendimento de que as composições de preços novos apresentados pela contratada têm ciência e aprovação do engenheiro residente, do gestor do contrato bem como do superintendente de construção e, nesse contexto, tece suas considerações acerca dos seguintes itens ele serviços:
4. As Composições ele Custos Unitários citadas a seguir estão anexadas a esta nota técnica, e deixaram ele ser analisadas por constarem ela Proposta de Preços apresentada pela contratada por ocasião ela Concorrência 05/2010:
4.1 - Preço novo: Esc. controlada em material 3ª cat., carga e descarga p dmt até 1.200 m;
Na folha 144 do processo licitatório têm-se 'escavação material de 3ª categoria' (...) .
Em nova manifestação, desta feita mediante a Nota Técnica 017/2013 - SUPRO - GECUST (peça 73, p. 56-60, de 25/7/2013, deixou claro que tinha parecer contrário ao pleito de preço novo para o item 'Escavação controlada em material de 3ª categoria para DMT até 1.200 m pelos seguintes motivos:
7. A Especificação Técnica de Corte - VALEC 80-ES-028A-20-8002-Rev 0 recomenda que nos cortes em material de 3ª categoria, deve ser previsto o 'pré-fissuramento' visando ao acabamento mais uniforme dos taludes e, por esse motivo, a GECUST não aprova esse item, considerando que:
7.1 - Se o edital prevê que a especificação em tela faz parte do bojo da licitação, o custo do item está diluído na CPU de escavação de material de 3ª categoria;
7.2- O SICRO 2 não contempla CPU similar;
7.3- As normas do DNIT não fazem menção ao item de pré-fissuramento como um serviço independente e, por extensão, a V ALEC deixa de adotar;
7.3- Não foi questionada a ausência do serviço por ocasião da licitação.
A GECUST não ofereceu manifestação sobre as alterações promovidas na estrutura de preços dos itens referentes aos materiais de 1ª e 2ª categorias.
Diante disso, a Superintendência de Construção (SUCON) emitiu as Nota Técnicas 064/13 - SUCON - BSB e Nota Técnica 064/2013 - SUCON - BSB - Complementar, ambas de 25/7/2013, aprovando os estudos autorizativos para a celebração do 5º TA ao Contrato 55/2010, nos seguintes termos:
Em consequência da realização de sondagens geotécnicas exigidas pelo Tribunal de Contas da União, que estão em fase conclusiva, haverá a reclassificação dos materiais. Com os resultados das sondagens do lote 4 - FIOL até o momento foi realizada uma revisão prévia das quantidades dos itens de terraplenagem.
Após a conclusão final das sondagens, a supervisora se compromete em revisar as quantidades destes itens em conjunto com o consórcio construtor, conforme consta na Carta CFB - 25/70459 / 2013 página 5108, dessa forma, obtendo-se as quantidades reais a serem executadas.
O aditamento pretendido é considerado vantajoso e econômico para Valec, uma vez que sua aprovação evitará a paralisação das obras, atraso na sua conclusão e deterioração dos serviços já executado. A alternativa ao aditivo ora proposto seria nova licitação, o que traria maiores prejuízos ao erário público, pois além dos custos de indenizações por uma eventual rescisão contratual, não há garantias de que uma nova contratação seja viabilizada com custos inferiores ao contratado, uma vez que as alterações são indispensáveis para a execução do contrato e a inclusão dos itens novos não descaracteriza o objeto do contrato.
 (...) 
Considerando o exposto acima, sanadas todas as divergências apontadas no processo de aditamento, não restando nenhuma objeção a celebração do mesmo.
Sendo assim, o 5º Termo Aditivo do Consórcio Andrade Gutierrez/ Barbosa Mello/ Serveng, o Contrato 055/2010 Lote 04 - FIOL está em condição de aprovação.
Além das assinaturas da Eng.ª Pollyana Mesquita de França, Gerente da Obra, e do Eng.º Civil da Sucon, Luiz Gonzaga de Sousa Conguê, as referidas notas técnicas contaram também com o 'de acordo' do Sr. Rueldey Caixeta dos Santos, então Superintendente de Construção Substituto.
Finalizando os procedimentos, ainda em 25/7/2013, o então Superintendente de Construção Substituto emitiu o Despacho 332- 2013/SUCON (peça 73, p. 86-88) , informando 'que toda a documentação apresentada para compor o 5º Termo Aditivo (Notas Técnicas e Justificativas) foram devidamente analisadas, não havendo nenhuma objeção por esta SUCON'. No mesmo documento, o Diretor de Engenharia à época, Sr. Osíris dos Santos, aprovou a Nota Técnica 064/13-SUCON-BSB e autorizou a formalização do termo aditivo.
Desta forma, no dia seguinte, 23/8/2013, o 5º Termo Aditivo foi assinado, efetivando-se as alterações promovidas. O documento contou as assinaturas do Sr. Josias Sampaio Cavalcante Júnior, então Diretor-Presidente, e do Sr. Osíris dos Santos, à época Diretor de Engenharia, ambos representando a Valec, e do Sr. Bruno Morato de Menezes, Procurador da Construtora Andrade Gutierrez, líder do Consórcio. 
O 5° Termo Aditivo seguiu o fluxo ordinário das demais alterações contratuais. Um termo aditivo, via de regra, se origina de uma demanda apresentada pelo consórcio construtor. A empresa supervisora do lote analisa e se manifesta sobre essa demanda, encaminhando-a à fiscalização da Valec que, por sua vez, também se manifesta sobre a sua pertinência e a encaminha aos níveis de direção da empresa para aprovação. Tais níveis compreendem especialmente a Superintendência de Projetos (Supro) , vinculada à Diretoria de Planejamento (Diplan) , e a Superintendência de Construção (Sucon) , vinculada à Diretoria de Engenharia (Diren) .
As competências da Diretoria de Engenharia e da Superintendência de Construção são transparentes ao definir essas responsabilidades, como se verifica a seguir (evidência 23) : 
Diretoria de Engenharia
Art. 30. À Diretoria de Engenharia compete: 
I - administrar, gerenciar, planejar, executar e controlar as obras de construção, adequação de capacidade, ampliação, manutenção e restauração de ferrovias outorgadas e/ou sob a responsabilidade da VALEC; 
 (...) 
V - revisar projetos de engenharia na fase de execução de obras, exceto em casos de obras de arte especiais e alterações de traçado;
 (...) 
IX - planejar, orientar, coordenar e supervisionar as atividades relativas aos custos de obras e serviços de engenharia.
Superintendência de Construção 
Art. 39. À Superintendência de Construção compete: 
I - orientar, analisar e aprovar as propostas de planos de trabalho de obras e serviços elaborados pelas gerências gerais; 
 (...) 
VII - propor as adequações e correções de ordem técnica dos projetos das obras em execução, que necessitarem de avaliação e aprovação da superintendência de Projetos - SUPRO; 
 (...) 
X - acompanhar e coordenar as análises técnicas relativas aos serviços contratados, com vistas às alterações de projeto em fase de obra, promovendo adequações de aditivos aos contratos para aprovação da Diretoria. 
É importante deixar assente que, na estrutura organizacional da Valec, a Superintendência de Construção (Sucon) está subordinada diretamente à Diretoria de Engenharia (Diren) .
Desta forma, resta evidente que a responsabilidade final pela celebração do 5.º TA cabe aos Srs. Osíris dos Santos, e Rueldey Caixeta dos Santos, ocupantes à época, respectivamente, dos cargos de Diretor de Engenharia, e Superintendente de Construção Substituto. 
Proposta de encaminhamento: 
Em vista disso, preliminarmente, a medida indicada seria a realização de audiência dos responsáveis identificados, para que no prazo de 15 (quinze) dias apresentem razões de justificativas para as alterações promovidas na estrutura de preço dos itens de terraplenagem do Contrato 55/2010 por meio do 5.º Termo Aditivo, acarretando danos ao erário na quantia de R$ 5.706.287,21 (data-base set/2009) em face de 'Medições executadas com critérios divergentes dos estipulados em contrato e pagamento de preço maior que o estabelecido na proposta contratada'. 
No entanto, considerando as providências para o ressarcimento ao erário por meio de TCE em curso na Valec, a fim de otimizar esforços, entende-se que as audiências dos responsáveis possam ser realizadas na fase externa, quando então serão oportunizados aos mesmos o exercício do contraditório e da ampla defesa, após o envio do processo a esta Corte de Contas para exame e julgamento, conforme rito próprio.
Diante disso, não serão propostas medidas nesse sentido no âmbito dos presentes autos. Todavia, permanecerão indicados os responsáveis ora identificados, a saber:
Sr. Osíris dos Santos (CPF XXX.361.401-XX) , então Diretor de Engenharia, e Sr. Rueldey Caixeta dos Santos (CPF XXX.536.901-XX) , à época Superintendente de Construção Substituto.
A Matriz de Responsabilização compõe o Anexo I ao final da presente Instrução.
Conclusão
Oitiva da Valec (peça 37) 
Em exame anterior (peça 64) , ao ser questionada a respeito dos achados apontados no item I do Relatório de Auditoria (peça 33, p. 9-16) , a Valec concordou com as constatações da Equipe de Auditoria e informou ter instaurado o Processo Administrativo 51402.237797/2019-25 com vista à investigação das ocorrências, apuração do débito e identificação dos responsáveis, e, se for o caso, o ressarcimento do montante do dano apurado aos cofres da empresa. 
Todavia, considerando o transcurso de mais de 12 meses desde aquela manifestação, optou-se por fazer diligência junto à empresa pública para que fosse informada a posição atual do processo, então inaugurado, bem como o resultado das verificações relativas aos demais lotes.
Nesta oportunidade, após ser questionada sobre o resultado dos trabalhos desenvolvidos por meio do referido processo administrativo, instaurado para a apuração das irregularidades apontadas no Relatório de Auditoria das obras do Lote 4F, a Valec comparece novamente aos autos por meio do Ofício 285/2021/ADMIN-VALEC/GAB-VALEC/PRESI-VALEC (peça 69) , em que informa que a TCE referente ao Processo 51402.237797/2019-25 encontra-se na fase de exame das contestações apresentadas pelo Consórcio Andrade Gutierrez - Barbosa Mello - Serveng, tendo sido encaminhada à Procuradoria Jurídica (Projur) para fins de emissão de parecer quanto às alegações de duplicidade de processos (bis-in-processual)  apresentadas pelo Consórcio.
Quanto aos Lotes 1F, 2F, 3F e 5F, considerando a similaridade das irregularidades encontradas no Lote 4F, relatou que foram instaurados processos de TCEs para cada uma das obras. No total, incluindo o Lote 4F, foram abertos 5 processos, a saber: 
1F, Processo 51402.237812/2019-35, valor inicial apurado: R$ 3.514.655,21;
2F, Processo 51402.237813/2019-81, valor inicial apurado: R$ 2.267.996,36
3F, Processo 51402.237814/2019-24, valor inicial apurado: R$ 4.440.877,46;
4F, Processo 51402.237797/2019-25, valor inicial apurado: R$ 5.665.069,37; e
5F, Processo 51402.237815/2019-79, valor inicial apurado: R$ 3.961.500,52.
Todavia, considerando as possíveis implicações do parecer da Projur, a empresa informa que os demais processos somente serão submetidos às alegações finais das contratadas após juízo a ser emitido a respeito das contestações do Consórcio Andrade Gutierrez - Barbosa Mello - Serveng no Processo 51402.237797/2019- 25, que cuida da TCE do Lote 4F.
Desta forma, considerando que as TCEs foram instaurados e estão tendo prosseguimento, garantindo-se aos interessados o exercício do contraditório e da ampla defesa, em sendo mantidas as constatações os processos serão encaminhados a esta Corte de Contas para o prosseguimento da fase externa. 
Entretanto, visando conferir celeridade ao processo de apuração, será proposta a realização de determinação à Valec para que conclua e encaminhe este Tribunal a tomada de contas especial respectiva, dentro do prazo de 180 dias, para as providências da fase externa do processo, nos termos do art. 11 da Instrução Normativa - TCU 71, de 28/11/2012, com as alterações da Instrução Normativa - TCU 76, de 23/11/2016. 
Oitiva do Consórcio Andrade Gutierrez - Barbosa Mello - Serveng, liderado pela Construtora Andrade Gutierrez (peça 42) 
No exame das manifestações anteriores (peça 64) o Consórcio responsável pela execução das obras do Lote 4F alegou que as alterações promovidas por meio do 5ª Termo Aditivo visaram corrigir erro da planilha original com a adequação entre os serviços efetivamente prestados e a respectiva remuneração. Acrescentou ainda que o aumento nos preços unitários deveu-se a necessidade de incluir e remunerar adequadamente as despesas com transporte desde os momentos iniciais de realização dos serviços de escavação, carga e descarga dos materiais de 1ª, 2ª e 3ª categorias. Entretanto, em exame anterior, instrução à peça 64, as alegações foram consideradas improcedentes.
Desta feita, o contratado retorna aos autos com a finalidade de apresentar Memorial com a intenção de contrapor os pontos discordantes. Em termos gerais os pontos abordados foram:
cabimento das alterações promovidas por meio do 5º TA, acrescentando que visaram atender ao princípio do reequilíbrio econômico-financeiro do contrato previsto na Lei 8.666/1993, bem como sanar potencial enriquecimento ilícito em face da alegada inadequação entre os valores pagos pelos serviços e os gastos havidos para a execução; e 
inaplicação da Cláusula 5.3 do Contrato 55/2010 (peça 11, p. 5) , que veda alterações nos preços unitários contratados, sob a alegação de que foram estabelecidas para inibir os licitantes de subavaliar seus preços para vencer o certame e depois de contratados solicitassem acréscimo nos mesmos. 
O exame ora realizado concluiu pela improcedência dos argumentos apresentados, tendo em vista a comprovação de que se tratou de rearranjo na estrutura de preços dos itens de terraplenagem visando aumentar a remuneração do contratado, conforme detalhado no Relatório de Auditoria (peça 33) . 
Isto se deve a modificações nos intervalos de medição dos serviços, bem como à inclusão de novas despesas na composição de preços unitários (CPU) dos itens da planilha orçamentária atingidos pelos novos critérios de medição (vide Tabela 1, item 69 desta instrução) , acarretando aumento inadequado nos custos previstos incialmente, com o consequente recebimento de valores excedentes na monta de R$ 5.706.287,21 (data-base set/2009) , em descumprimento da clausula 5.3 do Contrato 55/2010, que veda ' (...) adicional nos preços unitários decorrentes de falhas ou omissões que venham a ser pela mesma verificadas após a assinatura (...) '.
Oitiva do Consórcio Falcão Bauer - Cepppa - Argeplan  (peça 43) .
 As manifestações do Consórcio supervisor (peça 50) foram examinadas na instrução precedente (peça 64) .  Naquela ocasião verificou-se a sua concordância com as alterações, tendo explanado que as alterações promovidas por meio do 5º TA foram necessárias para a readequação de quantitativos de serviços da planilha original do contrato decorrentes de inconsistências de projeto executivo, detectadas durante a fase de execução do contrato. Acrescenta que as revisões passaram pelo crivo da Valec, tendo sido por ela aprovadas. 
No tocante ao mérito dos valores acrescidos, informou não ser atribuição dos trabalhos de supervisão opinar sobre o processo de formação/composição de preços dos itens de serviços constantes da planilha orçamentária da obra, mas supervisionar a execução dos serviços prestados pelo Consórcio.
Assim sendo, embora tenha participado com a Valec da assinatura do documento intitulado 'Justificativas Adequação de Quantidades e Serviços' (peça 16) , que sustentou as alterações que culminaram com a celebração do 5º TA, a corresponsalidade do Consórcio supervisor foi afastada tendo em vista a característica técnica das atividades exercidas.
Responsáveis: 
No exame da documentação colhida durante a realização da Auditoria, bem como daquela apresentada pela Valec na oitiva ora em exame, as quais foram examinadas nos itens 74 a 87 desta Instrução, ficou comprovado que a responsabilidade pela aprovação e assinatura do 5º TA ao Contrato 55/2010, coube aos Sr. Osíris dos Santos (CPF XXX.361.401-XX) , então Diretor de Engenharia, e Sr. Rueldey Caixeta dos Santos (CPF XXX.536.901-XX) , à época Superintendente de Construção Substituto.
O referido aditamento, realizado sem amparo nas hipóteses previstas no art. 65 da Lei 8666/1993, incluiu itens de serviços de terraplenagem com preços novos, acarretando a execução de medições com critérios divergentes dos estipulados em contrato e pagamento de preço maior que o estabelecido na proposta acordada inicialmente, em descumprimento do Edital da Concorrência 005/2010, e da Cláusula 5.3 do Contrato 55/2010.
As alterações promovidas causaram dano ao Erário decorrente de medições calculadas a maior no âmbito do Contrato 55/2010, no montante de R$ 5.706.287,21 (data-base set/2009) .
Propostas:
Em vista disso, preliminarmente, a medida indicada seria a realização de audiência dos responsáveis identificados, com fulcro no art. 43, inciso II, da Lei 8.443/92, c/c o art. 250, inciso IV, do Regimento Interno desta Corte de Contas. No entanto, considerando as providências para o ressarcimento ao erário por meio de TCE em curso na Valec, a fim de otimizar esforços, entende-se que a medida possa ser realizada no âmbito daquele processo, após o envio do mesmo a esta Corte de Contas para exame e julgamento, quando então serão oportunizados aos então gestores o exercício do contraditório e da ampla defesa, conforme rito próprio da tomada de contas especial.
Por conseguinte, serão propostas as seguintes medidas:
 com base no art. 11 da Instrução Normativa - TCU 71, de 28/11/2012, com as alterações da Instrução Normativa - TCU 76, de 23/11/2016, será proposta determinação à Valec para que conclua e encaminhe a tomada de contas especial a este Tribunal dentro do prazo de 180 dias para as providências da fase externa do processo;
 seja também enviada àquela empresa pública cópia da Decisão proferida, destacando que o Relatório e o Voto que fundamentam a deliberação podem ser acessados por meio do endereço eletrônico www.tcu.gov.br/acordaos, de forma que possam subsidiar a análise do processo de TCE, objeto do Processo interno 51402.237797/2019- 25; e 
arquivar o presente processo por ter cumprido a sua finalidade, nos termos do art. 169, inciso V, do Regimento Interno deste Tribunal.
Proposta de encaminhamento
Ante todo o exposto, submetem-se os autos à consideração superior, com as seguintes propostas:
16.1. determinar à Valec Engenharia, Construções e Ferrovias, com fundamento no art. 43, inciso I, da Lei 8.443/1992, c/c art. 250, inciso II, que conclua e envie a este Tribunal, no prazo de 180 dias, a tomada de contas especial, acerca do Contrato 55/2010, obras do Lote 4F, da Ferrovia de Integração Oeste-Leste (Fiol) , objeto do Processo interno 51402.237797/2019- 25, em atenção ao art. 11 da Instrução Normativa - TCU 71, de 28/11/2012, com as alterações da Instrução Normativa - TCU 76, de 23/11/2016;
16.2. encaminhar à Valec a cópia da Decisão a ser proferida nestes autos, destacando que o Relatório e o Voto que fundamentam a deliberação podem ser acessados por meio do endereço eletrônico www.tcu.gov.br/acordaos, de forma que possam subsidiar o exame da TCE;
16.3. arquivar o presente processo, com fundamento no art. 167, inciso V, do Regimento Interno desta Corte de Contas."
	É o Relatório.

Sílvia Regina Schmitt (OAB/DF 38.717), Daniela Câmara Maurer (OAB/SP 162.540) Cristiano Nascimento (OAB/MG 101.334), Carlos Eduardo Silva Antônio (OAB/SP 191.851) e outros.

Não atuou.

AUDITORIA. FISCOBRAS 2019. OBRAS DE CONSTRUÇÃO DA FERROVIA DE INTEGRAÇÃO OESTE-LESTE (FIOL), NO TRECHO COMPREENDIDO ENTRE ILHÉUS-BA E CAETITÉ-BA, LOTE 4F. CONSTATAÇÃO DE MEDIÇÕES EXECUTADAS COM CRITÉRIOS DIVERGENTES DOS ESTIPULADOS EM CONTRATO E PAGAMENTO DE PREÇO MAIOR QUE O ESTABELECIDO NA PROPOSTA CONTRATADA. INDÍCIO DE DANO AO ERÁRIO. OITIVAS. INSTAURAÇÃO DE TOMADA DE CONTAS ESPECIAL PELA VALEC. DETERMINAÇÃO PARA CONCLUSÃO E ENVIO DA TCE AO TCU.

RELATÓRIO DE AUDITORIA (RA)

Secretaria de Fiscalização de Infraestrutura Portuária e Ferroviária (SeinfraPortoFerrovia).

Em exame, Auditoria realizada, no âmbito do Fiscobras/2019, na Ferrovia de Integração Oeste-Leste (Fiol) com o objetivo de fiscalizar as obras de construção do Lote 4F, localizado no segmento entre Ilhéus-BA e Caetité-BA.
O trabalho consistiu na verificação da execução do Contrato 55/2010, celebrado com o Consórcio Andrade Gutierrez - Barbosa Mello - Serveng, no valor de R$ 739.879.305,98 (data-base set/2009) , para a implantação do subtrecho entre o Riacho da Barroca e o Rio de Contas I, com extensão de 178,28 km; como também do Contrato 35/2018, firmado com o Consórcio Ferrovia de Integração Oeste - Leste, no valor de R$ 49.500.798,58 (data-base maio/2018) , para realização de obras de restauração e proteção do trecho degradado devido ao abandono das obras pelo consórcio construtor.
O primeiro ajuste, com execução física de 76,63% e desembolso financeiro de 74,37%, foi rescindido unilateralmente pela Valec, em razão de descumprimento de obrigações contratuais por parte do consórcio, paralelamente à ação judicial interposta pelo consórcio construtor, com pedido de liminar para se afastar do canteiro e rescindir o contrato, sob a alegação de prejuízo em face de atos e omissões por parte da Valec e do quadro econômico de restrições orçamentárias por ela enfrentado.
O contrato dos serviços complementares de obras ferroviárias estava em fase de execução, com 3,61% realizado.
Como resultado da fiscalização, a equipe apontou o seguinte achado de auditoria: "Medições executadas com critérios divergentes dos estipulados em contrato e pagamento de preço maior que o estabelecido na proposta contratada" (peça 33) .
Sob a justificativa de que a planilha original do contrato apresentava uma incorreção, a partir de maio de 2014, após o início da vigência do 5° Termo Aditivo ao Contrato 55/2010, a Valec passou a utilizar itens da planilha contratual diferentes dos da combinação estabelecida no "Quadro de Quantidades e Preços" para medir os serviços de escavação, carga, transporte e descarga de material de 1ª e 2ª categoria para DMT > 5.000 metros e de material de 3ª categoria para DMT > 1.200 metros.
Conforme a planilha contratual resultante do aditivo, essas adequações envolveram a supressão completa dos quantitativos dos itens 3.1.2, 3.2.2 e 3.3.2 e a transferência do quantitativo suprimido para os itens 3.1.1.13, 3.2.1.12 e 3.3.1.6, respectivamente.
Assim, em vez de utilizar os itens 3.1.2, 3.2.2 e 3.3.2, por meio dos quais se remunera o volume escavado, carga e descarga, combinado com os itens 3.1.3, 3.2.3 e 3.3.3, que remunera o volume transportado de material de 1ª e 2ª categorias para DMT > 5.000 metros e de 3ª categoria para DMT > 1.200 metros; a Valec utilizou os itens de planilha referentes a escavação, carga, transporte e descarga de material de 1ª e 2ª categorias para 3.000 < DMT < 5.000 (itens 3.1.1.13 e 3.2.1.12) e de material de 3ª categoria para 1.000 < DMT < 1.200 metros (item 3.3.1.6) , combinados com os itens referentes ao momento de transporte para DMT > 5.000 (itens 3.1.3 e 3.2.3) metros e DMT > 1.200 metros (item 3.3.3) .
Consoante exposto no relatório de auditoria, restaram caracterizadas duas irregularidades:
 
"77.	Caracterizou-se irregularidade pelo descumprimento da Cláusula 5.6 [5.3] do Contrato 55/2010 devido ao pagamento injustificado de preço superior ao estabelecido na planilha "Quadro de Quantidades e Preços" do contrato para remunerar os serviços de escavação, carga, transporte e descarga de material de 1ª e 2ª categorias para DMT > 5.000 metros e de material de 3ª categoria para DMT > 1.200 metros previstos no Contrato 55/2010.
78.	Além disso, caracterizou-se irregularidade pelo descumprimento do Contrato 55/2010 e do artigo 66 da Lei 8.666/1993, dado que a as regras estabelecidas no contrato, para a medição de serviços de escavação, carga, transporte e descarga de material de material de 1ª e 2ª categorias para DMT > 5.000 metros e de material de 3ª categoria para DMT > 1.200 metros, não foram obedecidas."
A conclusão é de que houve dano ao Erário, em decorrência do superfaturamento de R$ 5.706.287,21, correspondente ao montante pago a mais pela Valec nos serviços de escavação, carga, transporte e descarga de material de 1ª e 2ª categorias para DMT > 5.000 metros e de material de 3ª categoria para DMT > 1.200 metros executados no âmbito do Contrato 55/2010.
A equipe de auditoria constatou, ainda, que as mesmas irregularidades também foram identificadas nos Lotes 1F, 2F, 3F e 5F da Fiol. Ao analisar as planilhas de medição desses lotes, como não houve medição nos itens de escavação, carga e descarga, mas houve medição nos respectivos itens de transporte, concluiu que a Valec mediu a escavação, carga e descarga por meio de combinações de itens diferentes das estipuladas nas planilhas contratuais, assim como aconteceu no Lote 4F.
Todavia, considerando não ser objeto do presente trabalho, essa constatação decorreu apenas da análise das planilhas de medição, não sendo possível calcular os volumes de materiais medidos nem os eventuais valores que a Valec supostamente pagou de forma indevida. 
Em anuência à proposta apresentada pela SeinfraPortoFerrovia, determinei a realização de oitiva da Valec, do Consórcio Andrade Gutierrez - Barbosa Mello - Serveng e do Consórcio Falcão Bauer - Ceppla - Argeplan, na condição de supervisora, para que oferecessem manifestação sobre os pontos a seguir sintetizados (peça 36) :
"dano ao Erário decorrente de medição calculada a maior para o Consórcio Andrade Gutierrez - Barbosa Mello - Serveng, no âmbito do Contrato 55/2010, no montante de R$ 5.706.287,21 (data-base set/2009) ;
incorreção nas medições dos serviços de escavação, carga, transporte e descarga de materiais de 1ª e 2ª categorias para DMT > 5.000 metros e de material de 3ª categoria para DMT > 1.200 metros do Contrato 55/2010;
utilização de preço superior ao estabelecido na planilha "Quadro de Quantidades e Preços" do contrato para remunerar os serviços de escavação, carga, transporte e descarga de material de 1ª e 2ª categorias para DMT > 5.000 metros e de 3ª categoria para DMT > 1.200 metros previstos no Contrato 55/2010, em descumprimento à Cláusula 5.3 do Contrato 55/2010;
medição, nas obras de construção dos Lotes 1F, 2F, 3F e 5F, dos serviços de escavação, carga, transporte e descarga de materiais de 1ª e 2ª categorias para DMT > 5.000 metros e de material de 3ª categoria para DMT > 1.200 metros por meio de combinação de itens diferentes dos estabelecidos nas planilhas contratuais, ou seja, 3.1.2 e 3.1.3, para 1ª categoria, 3.2.2 e 3.2.3 para 2ª categoria e 3.3.2 e 3.3.3 para 3ª categoria".
Considerando que a Valec concordou com os achados nas obras do Lote 4F e informou a instauração de processo administrativo para investigação das ocorrências, apuração do débito e identificação dos responsáveis; mas, considerando o transcurso de mais de um ano desde aquela manifestação, a SeinfraPortoFerrovia promoveu diligência, solicitando encaminhamento de cópia do Processo Administrativo 51402.237797/2019-25, bem como informações sobre o resultado dos trabalhos realizados por meio do mencionado processo administrativo e sobre as conclusões das avaliações realizadas nos contratos dos Lotes 1F, 2F, 3F e 5F, para a verificação de ocorrências das irregularidades apontadas (peça 64) .
Em resposta, a Valec informa que instaurou a TCE (Processo 51402.237797/2019-25) , que se encontra na fase de exame das contestações apresentadas pelo Consórcio Andrade Gutierrez - Barbosa Mello - Serveng, tendo sido encaminhada à Procuradoria Jurídica (Projur) para fins de emissão de parecer quanto às alegações de duplicidade de processos (bis-in-idem processual) apresentadas pelo Consórcio. Quanto aos Lotes 1F, 2F, 3F e 5F, relatou que foram instaurados processos de TCEs para cada uma das obras. 
No que se refere às manifestações do Consórcio Andrade Gutierrez - Barbosa Mello - Serveng, o exame concluiu pela improcedência dos argumentos apresentados, tendo em vista a comprovação de que se tratou de rearranjo na estrutura de preços dos itens de terraplenagem visando aumentar a remuneração do contratado.
Em relação às considerações do Consórcio Falcão Bauer - Ceppa - Argeplan, embora tenha participado com a Valec da assinatura do documento intitulado "Justificativas Adequação de Quantidades e Serviços", que sustentou as alterações que culminaram com a celebração do 5º TA, o entendimento foi de afastar a corresponsabilidade do consórcio supervisor, tendo em vista a característica técnica das atividades exercidas.
A unidade técnica aventou a possibilidade de realização de audiência dos Sr. Osíris dos Santos, então Diretor de Engenharia, e Rueldey Caixeta dos Santos, à época Superintendente de Construção Substituto, responsáveis pela aprovação e assinatura do 5º TA ao Contrato 55/2010, que foi realizado sem amparo nas hipóteses previstas no art. 65 da Lei 8666/1993 e incluiu itens de serviços de terraplenagem com preços novos, acarretando a execução de medições com critérios divergentes dos estipulados em contrato e pagamento de preço maior que o estabelecido na proposta acordada inicialmente, em descumprimento do edital da Concorrência 005/2010 e da Cláusula 5.3 do Contrato 55/2010.
Contudo, considerando as providências para o ressarcimento ao erário por meio de TCE em curso na Valec, entendeu que a medida poderá ser realizada no âmbito daquele processo, após o envio a esta Corte de Contas para exame e julgamento, quando serão oportunizados aos então gestores o exercício do contraditório e da ampla defesa, conforme rito próprio da tomada de contas especial.
Nesse sentido, a proposta da SeinfraPortoFerrovia é de determinar à Valec que conclua e envie a este Tribunal, no prazo de 180 dias, a tomada de contas especial, acerca do Contrato 55/2010, obras do Lote 4F, da Ferrovia de Integração Oeste-Leste (Fiol) , objeto do Processo interno 51402.237797/2019- 25 (peça 75) .
Manifesto-me, em essência, de acordo com o encaminhamento formulado, de modo que adoto as análises realizadas como minhas razões de decidir, sem prejuízo do acréscimo adiante exposto.
Os argumentos apresentados pelo Consórcio Andrade Gutierrez - Barbosa Mello - Serveng, que contestaram as constatações da equipe de auditoria e defenderam a regularidade nos pagamentos realizados, não se sustentam.
 Considerando os minuciosos exames realizados pela unidade técnica, reproduzidos no relatório precedente, os quais trataram com propriedade das manifestações apresentadas, permito-me, por ora, apenas sintetizar as questões mais relevantes.
O consórcio afirma, essencialmente, que a forma de medição que passou a ser praticada após a assinatura do 5º Termo Aditivo objetivou corrigir erro da planilha original com a adequação às disposições contidas nas especificações de serviço da Valec, bem como com a compatibilização entre os serviços efetivamente prestados e a respectiva remuneração.
A SeinfraPortoFerrovia esclarece que ambas as formas de calcular remuneram o transporte, contudo, definida a metodologia desde o processo licitatório na forma prevista no contrato, não cabe a alegação posterior de erro, a qual era expressamente vedada, consoante Cláusula 5.3 do Contrato 55/2010, segundo a qual: "Não serão considerados quaisquer pleitos da contratada de adicional nos preços unitários decorrentes de falhas ou omissões que venham a ser pela mesma verificada após a assinatura deste Contrato".
Embora o consórcio afirme que tal cláusula não se aplica ao caso concreto, à medida em que não houve alteração de preços unitários, mas sim a transferência de quantitativos alocados em um item inadequado para o item correto da planilha, as justificativas técnicas que fundamentaram a celebração do aditivo (peça 16, p. 47) evidenciam que a intenção foi alterar o preço dos serviços previstos nos itens 3.1.2, 3.2.2 e 3.3.2, ainda que sob a alegação de erro:
"Devido a incorreção identificada no item 3.3.2 da planilha original do contrato na qual o preço de escavação, carga e descarga de material de 3ª categoria para DMT > 1200 m somado ao item 3.3.3 (momento de transporte) ser inferior ao preço do item 3.3.1.6 (escavação, carga, transporte e descarga 1000 < DMT < 1200 m) foram realizadas neste TA as adequações necessárias na planilha de forma que esse desvio fosse corrigido. Da mesma forma, foram realizadas correções nos itens de 1ª e 2ª categorias, respectivamente 3.1.2 - Escavação, carga, transporte e descarga para DMT > 5.000 m e 3.2.2 - Escavação, carga, transporte e descarga para DMT > 5.000 m." (destaques inseridos) .
Também improcedente o argumento de que referida cláusula 5.3 seria nula em razão da garantia legal da manutenção do equilíbrio econômico-financeiro inicial do contrato.
 A Lei 8.666/1993, de fato, assegura a manutenção do equilíbrio econômico-financeiro do contrato, contudo, não em decorrência de alegação de falhas ou omissões verificadas após a assinatura do contrato, como se verificou, mas apenas nas hipóteses de prorrogação contratual, desde que ocorra algum dos motivos expressamente elencados (art. 57, §1º) ; de sobrevirem fatos imprevisíveis, ou previsíveis porém de consequências incalculáveis, retardadores ou impeditivos da execução do ajustado, ou, ainda, em caso de força maior, caso fortuito ou fato do príncipe, configurando álea econômica extraordinária e extracontratual (art. 65, II, "d") ; e de haver alteração unilateral do contrato que aumente os encargos do contratado (art. 65, 6º) .
Em relação ao pedido do consórcio para realização de prova pericial fundamentado no art. 101 da Lei 8.443/1992, de modo a comprovar a inexistência de ilegalidade no presente caso, cabe esclarecer que, nos termos da jurisprudência consolidada desta Corte, a exemplo do Acórdão 3343/2019-TCU-Primeira Câmara, da minha relatoria, "não cabe ao TCU determinar, a pedido do responsável, a realização de diligência, perícia ou inspeção para a obtenção de provas, uma vez que constitui obrigação da parte apresentar os elementos que entender necessários para a sua defesa".
Ademais, consoante explicitado no voto que acompanha o Acórdão 2457/2018-TCU-Plenário (Relator Ministro José Mucio Monteiro) , a faculdade de requisição de serviços técnicos especializados a órgãos e entidades federais, prevista no referido dispositivo legal, insere-se no âmbito das atividades de fiscalização do Tribunal, não se confundindo com produção de prova pericial de que trata o Código de Processo Civil.
O Consórcio Andrade Gutierrez - Barbosa Mello - Serveng apresentou, ainda, memorial (peça 71) , contestando a análise promovida pela unidade técnica e reiterando os argumentos anteriores, os quais foram, novamente, refutados pela SeinfraPortoFerrovia.
A alegação de que "não houve inclusão de preço novo ou mesmo incremento do preço de um dos itens já previstos na planilha, mas apenas transferência dos quantitativos dos itens de 'escavação, carga e descarga' em DMTs acima de 5.000 ou 1.200m para os itens de 'escavação, carga, transporte e descarga' em DMTs entre 3.000 e 5.000m ou 1.000 e 1.200m, cujos preços já constavam da planilha original da avença" não afasta a conclusão de que se tratou de rearranjo na estrutura de preços dos itens de terraplenagem visando aumentar a remuneração do contratado.
Aplica-se, por analogia, o enunciado de jurisprudência que acompanha o Acórdão 86/2013-TCU-Plenário (Relator Ministro Walton Alencar Rodrigues) : "O fato de terem sido mantidos os preços unitários dos itens inicialmente contratados não afasta o desequilíbrio econômico-financeiro, fruto do 'jogo de planilha', quando há aumento de quantitativos dos itens com sobrepreço e redução dos itens com desconto".
No presente caso, embora não se tenha aventado sobrepreço unitário, houve aumento de quantitativos dos itens que possuíam preço maior e redução dos itens com preço menor, acarretando aumento inadequado nos custos previstos inicialmente, com o consequente recebimento de valores excedentes na monta de R$ 5.706.287,21.
A manifestação do Consórcio Falcão Bauer - Cepppa - Argeplan, de igual modo, não logrou afastar as irregularidades. As informações apresentadas pelo consórcio supervisor encontram-se condizentes com os estudos realizados para celebração do 5º TA e confirmam a ocorrência dos acréscimos apontados pela equipe de auditoria, não sendo suficientes para justificar a alteração, em afronta à cláusula 5.3 do contrato.
Como visto, restaram confirmadas as irregulares medições executadas com critérios divergentes dos estipulados em contrato e o pagamento de preço maior que o estabelecido na proposta contratada, o que foi, inclusive, reconhecido pela Valec.
Por meio da resposta à diligência, foi possível verificar a efetiva instauração dos processos de tomadas de contas especiais das obras dos lotes 1F a 5F com a finalidade de apurar os débitos decorrentes das irregularidades apontadas no relatório de auditoria, identificar responsáveis e promover o ressarcimento.
Considerando, portanto, que a Valec adotou as providências devidas, pondero que a análise acerca da responsabilização deve ser promovida no âmbito das TCEs instauradas, inclusive quanto à definição dos responsáveis a serem citados e/ou ouvidos em audiência.
Nesse sentido, acolho a proposta de encaminhamento formulada pela SeinfraPortoFerrovia de determinar à Valec que conclua e envie a este Tribunal, no prazo de 180 dias, a tomada de contas especial referente ao Contrato 55/2010, objeto desta auditoria (Processo interno 51402.237797/2019-25) .
Em acréscimo, entendo que a determinação deve abarcar também os demais processos de TCE instaurados para apurar as similares irregularidades constatadas nos Lotes 1F, 2F, 3F e 5F da Fiol. Ainda que não componham o objeto da presente auditoria, lembro que foram objeto da oitiva realizada.
	Ante o exposto, manifesto-me por que o Tribunal aprove o Acórdão que ora submeto à apreciação deste Colegiado.
TCU, Sala das Sessões, em 8 de dezembro de 2021.
AUGUSTO SHERMAN CAVALCANTI 
Relator